ACORDAO-COMPLETO-2553514

ACÓRDÃO 7863/2022 ATA 39/2022 - PRIMEIRA CÂMARA

VISTOS, relatados e discutidos estes autos de tomada de contas especial instaurada pela Secretaria Nacional de Segurança Pública em desfavor dos ex-prefeitos de Cabo Frio/RJ, Srs. Marcos da Rocha Mendes (gestão: 1º/1/2005 a 31/12/2012) e Alair Francisco Corrêa (gestão: 1º/1/2013 a 31/12/2016) , em razão da não comprovação da regular aplicação dos recursos repassados por meio do Convênio 00672/2010 - Siafi 750962, firmado entre o Ministério da Justiça e Segurança Pública e o referido município;
ACORDAM os Ministros do Tribunal de Contas da União, reunidos em Sessão da 1ª Câmara, ante as razões expostas pelo Relator, em:
9.1. excluir Cosmo Campanati (XXX.752.627-XX) da relação processual; 
9.2. julgar irregulares as contas de Marcos da Rocha Mendes (XXX.956.537-XX) e Alair Francisco Corrêa (XXX.548.507-XX) , nos termos dos arts. 1º, inciso I, 16, inciso III, alínea "c", da Lei 8.443/1992, c/c os arts. 1º, inciso I, e 209, inciso III, do Regimento Interno do TCU;
9.3. condenar Marcos da Rocha Mendes e Alair Francisco Corrêa, com fundamento no art. 19, caput, da Lei 8.443/1992, c/c o art. 210 do Regimento Interno do TCU, ao pagamento das quantias abaixo relacionadas, com a fixação do prazo de 15 (quinze) dias, a contar das notificações, para comprovar, perante o Tribunal (art. 23, inciso III, alínea "a", da Lei 8.443/1992, c/c o art. 214, inciso III, alínea "a", do Regimento Interno) , o recolhimento da dívida aos cofres do Tesouro Nacional, atualizada monetariamente e acrescida dos juros de mora, calculados a partir das datas discriminadas até a data do recolhimento, na forma prevista na legislação em vigor:
9.3.1. Marcos da Rocha Mendes:
	Data de Corecia
	Valor Histórico (R$) 
	Débito/Crédito

	17/10/2012
	5.001,85 
	Débito

	17/10/2012
	2.798,24 
	Débito

	26/11/2012
	1.015,42 
	Débito

	29/11/2012
	2.798,24 
	Débito

	07/12/2012
	22.077,93 
	Débito

	22/04/2015
	5.646,83
	Crédito

9.3.2. Alair Francisco Corrêa:
	Data de Ocorrência
	Valor Histórico (R$) 
	Débito/Crédito

	25/01/2013
	140,26 
	Débito

	15/02/2013
	18.452,31 
	Débito

	25/04/2013
	2.811,75 
	Débito

	09/05/2013
	2.811,75 
	Débito

	17/07/2013
	253,49 
	Débito

	17/07/2013
	971,17 
	Débito

	27/08/2013
	2.938,50 
	Débito

	27/08/2013
	55.356,93 
	Débito

	27/08/2013
	3.398,87 
	Débito

	29/08/2013
	2.446,61 
	Débito

	26/09/2013
	55.356,93 
	Débito

	24/10/2013
	2.913,52 
	Débito

	31/10/2013
	36.904,62 
	Débito

	06/11/2013
	8.435,26 
	Débito

	18/11/2013
	18.452,31 
	Débito

	21/11/2013
	21.188,20 
	Débito

	26/11/2013
	8.435,26 
	Débito

	03/12/2013
	18.452,31 
	Débito

	10/12/2013
	2.913,52 
	Débito

	12/12/2013
	1.942,35 
	Débito

	19/12/2013
	1.731,66 
	Débito

	20/12/2013
	22.019,11 
	Débito

	27/12/2013
	2.860,14 
	Débito

	27/01/2014
	14.125,47 
	Débito

	07/02/2014
	4.154,55 
	Débito

	18/02/2014
	18.452,31 
	Débito

	15/05/2014
	971,17 
	Débito

	22/04/2015
	55.123,06
	Crédito

9.4. aplicar individualmente aos Srs. Marcos da Rocha Mendes (XXX.956.537-XX) e Alair Francisco Corrêa (XXX.548.507-XX) , a multa prevista no art. 57 da Lei 8.443/1992, c/c o art. 267 do Regimento Interno do TCU, respectivamente, no valor de R$ 10.000,00 (dez mil reais) e de R$ 30.000,00 (trinta mil reais) , fixando-lhes o prazo de 15 (quinze) dias, a contar da notificação, para que comprovem, perante o Tribunal (art. 214, inciso III, alínea "a", do Regimento Interno do TCU) , o recolhimento da dívida aos cofres do Tesouro Nacional, atualizada monetariamente desde a data deste acórdão até a do efetivo recolhimento, se pagas após o vencimento, na forma da legislação em vigor;
9.5. autorizar, desde logo, a cobrança judicial das dívidas, caso não atendida a notificação, na forma do disposto no art. 28, inciso II, da Lei 8.443/1992;
9.6. autorizar, desde logo, caso solicitado e o processo não tenha sido remetido para cobrança judicial, o pagamento das dívidas em até 36 (trinta e seis) parcelas mensais e consecutivas, nos termos do art. 26 da Lei 8.443/1992, c/c o art. 217 do Regimento Interno/TCU, fixando-se o vencimento da primeira parcela em 15 (quinze) dias, a contar do recebimento da notificação, e o das demais a cada mês, devendo incidir sobre cada valor mensal os correspondentes acréscimos legais, na forma prevista na legislação em vigor, sem prejuízo de alertar os responsáveis de que a falta de comprovação do recolhimento de qualquer parcela implicará o vencimento antecipado do saldo devedor;
9.7. encaminhar cópia deste acórdão à Secretaria Nacional de Segurança Pública, aos responsáveis e à Procuradoria da República no Estado do Rio de Janeiro, nos termos do § 3º do art. 16 da Lei 8.443/1992, c/c o § 7º do art. 209 do Regimento Interno do TCU, este último para adoção das medidas que entender cabíveis.

Tomada de contas especial instaurada pela Secretaria Nacional de Segurança Pública em razão da não comprovação da regular aplicação dos recursos repassados por meio de convênio.

Primeira Câmara

Secretaria Nacional de Segurança Pública.

3. Interessados/Responsáveis:
3.1. Responsáveis: Alair Francisco Corrêa (XXX.548.507-XX); Cosmo Campanati (68.564.335/000176); Marcos da Rocha Mendes (XXX.956.537-XX).

13.1. Ministros presentes: Walton Alencar Rodrigues (Presidente), Benjamin Zymler, Vital do Rêgo (Relator) e Jorge Oliveira.
13.2. Ministro-Substituto presente: Weder de Oliveira.

VITAL DO RÊGO

Versam os autos sobre tomada de contas especial instaurada pela Secretaria Nacional de Segurança Pública em desfavor de Marcos da Rocha Mendes e Alair Francisco Corrêa, em razão da não comprovação da regular aplicação dos recursos repassados por meio do Convênio 00672/2010.
2.	A Secretaria de Controle Externo de Tomada de Contas Especial (SecexTCE) emitiu a instrução de mérito de peça 243, que teve a anuência do corpo diretivo da unidade técnica (peças 244245) , transcrita a seguir com os ajustes de forma pertinentes.
INTRODUÇÃO
Cuidam os autos de tomada de contas especial instaurada pela Secretaria Nacional de Segurança Pública, em desfavor de Marcos da Rocha Mendes (CPF: XXX.956.537-XX) e Alair Francisco Corrêa (CPF: XXX.548.507-XX) , em razão da não comprovação da regular aplicação dos recursos repassados por meio do Convênio 00672/2010, registro Siafi 750962 (peça 9) , firmado entre o Ministério da Justiça e Segurança Pública e o Município de Cabo Frio/RJ, e que tinha por objeto "implantar o projeto Protejo no Município de Cabo/ RJ, visando atender adolescentes e jovens com idade entre 15 e 24 anos, que estejam inseridos em pelo menos uma das seguintes situações: egressos do sistema prisional, expostos à violência doméstica e/ou urbana, em cumprimento de medidas socioeducativas ou de penas alternativas, em situação de rua e vítimas da criminalidade, residentes em áreas de atuação do Pronasci e aglomerados urbanos que apresentem altos índices de homicídios e de crimes violentos".
HISTÓRICO
Em 25/9/2014, com fundamento na IN/TCU 71/2012, alterada pela IN/TCU 76/2016 e DN/TCU 155/2016, a Secretaria Nacional de Segurança Pública autorizou a instauração da tomada de contas especial (peça 1) . O processo foi registrado no sistema e-TCE com o número 4795/2019.
O Convênio 00672/2010, registro Siafi 750962, foi firmado no valor de R$ 363.432,00, sendo R$ 356.000,00 à conta do concedente e R$ 7.432,00 referentes à contrapartida do convenente. Teve vigência de 29/12/2010 a 28/12/2013, com prazo para apresentação da prestação de contas em 26/2/2014. Os repasses efetivos da União totalizaram R$ 356.000,00 (peça 10) .
O fundamento para a instauração da Tomada de Contas Especial, conforme consignado na matriz de responsabilização elaborada pelo tomador de contas, foi a constatação da seguinte irregularidade: 
- Insuficiência/ausência de elementos fáticos para comprovar a boa e a regular aplicação dos recursos repassados, resultando na impossibilidade de atestar a consecução dos objetivos pactuados.
Os responsáveis arrolados na fase interna foram devidamente comunicados e, diante da ausência de justificativas suficientes para elidir a irregularidade e da não devolução dos recursos, instaurou-se a tomada de contas especial.
No relatório (peça 179) , o tomador de contas concluiu que o prejuízo importaria no valor original de R$ 295.230,11, imputando-se a responsabilidade a Marcos da Rocha Mendes, Ex-Prefeito Cabo Frio/RJ, no período de 1/1/2005 a 31/12/2008, 1/1/2009 a 31/12/2012 e 1/1/2017 a 9/5/2018, na condição de gestor dos recursos, Alair Francisco Corrêa, ex-Prefeito de Cabo Verde/RJ, no período de 1/1/2013 a 31/12/2016, na condição de gestor dos recursos e Prefeitura Municipal de Cabo Frio/RJ, na condição de contratado.
Em 15/1/2020, a Controladoria-Geral da União emitiu o relatório de auditoria (peça 182) , em concordância com o relatório do tomador de contas. O certificado de auditoria e o parecer do dirigente do órgão de controle interno concluíram pela irregularidade das presentes contas (peças 183 e 184) .
Em 30/1/2020, o ministro responsável pela área atestou haver tomado conhecimento das conclusões contidas no relatório e certificado de auditoria, bem como do parecer conclusivo do dirigente do órgão de controle interno, manifestando-se pela irregularidade das contas, e determinou o encaminhamento do processo ao Tribunal de Contas da União (peça 185) .
Na instrução inicial (peça 216) , analisando-se os documentos nos autos, concluiu-se pela necessidade de realização de citação para as seguintes irregularidades, com os devidos ajustes propostos pela subunidade (peça 217) , que contou com a anuência da Secretaria (peça 218) : 
Irregularidade 1: não comprovação da execução física do objeto do Convênio 00672/2010, registro Siafi 750962.
1.1.1. Evidências da irregularidade: documentos técnicos presentes nas peças 9, 31, 36, 166, 167 e 177.
1.1.2. Normas infringidas: art. 70, parágrafo único, da Constituição Federal de 1988; art. 93, do Decreto-lei 200, de 25 de fevereiro de 1967; art. 50, §3º, da Portaria Interministerial 127/2008, e Cláusula Quarta, inciso II, alínea "k" do Termo de Convênio.
1.2. Débitos:
	Data de ocorrência
	Valor histórico (R$) 
	Responsável

	31/8/2012
	514,95
	Marcos da Rocha Mendes (CPF XXX.956.537-XX) 
Valor atualizado até 1/11/2021: R$ 71.937,16

	17/10/2012
	5.106,53
	
	17/10/2012
	2.856,80
	
	7/11/2012
	8.161,88
	
	 26/11/2012
	1.036,67
	
	29/11/2012
	2.856,80
	
	7/12/2012
	22.540,00
	
	25/1/2013
	143,20
	Alair Francisco Corrêa (CPF XXX.548.507-XX) 
Valor atualizado até 1/11/2021: R$ 532.928,04

	15/2/2013
	18.838,50
	
	25/4/2013
	2.870,60
	
	9/5/2013
	2.870,60
	
	17/7/2013
	258,80
	
	17/7/2013
	991,50
	
	27/8/2013
	3.000,00
	
	27/8/2013
	56.515,50
	
	27/8/2013
	3.470,00
	
	29/8/2013
	2.497,82
	
	26/9/2013
	56.515,50
	
	24/10/2013
	2.974,50
	
	31/10/2013
	37.677,00
	
	6/11/2013
	8.611,80
	
	18/11/2013
	18.838,50
	
	21/11/2013
	21.631,65
	
	26/11/2013
	8.611,80
	
	3/12/2013
	18.838,50
	
	10/12/2013
	2.974,50
	
	12/12/2013
	1.983,00
	
	19/12/2013
	1.767,90
	
	20/12/2013
	22.479,95
	
	27/12/2013
	2.920,00
	
	27/1/2014
	14.421,10
	
	7/2/2014
	4.241,50
	
	18/2/2014
	18.838,50
	
	15/5/2014
	991,50
	
1.2.1. Cofre credor: Tesouro Nacional.
1.2.2. Responsável: Marcos da Rocha Mendes (CPF: XXX.956.537-XX) .
1.2.2.1. Conduta: não apresentar documentos ou outros elementos (lista de presença, currículos dos professores, lista de cursos ofertados, grade curricular, relação de concludentes dos eventos, certificados) que provassem a execução dos itens previstos no plano de trabalho e pagos com recursos do convênio.
1.2.2.2. Nexo de causalidade: a não apresentação de documentos ou elementos que comprovassem a execução dos itens previstos no plano de trabalho, tais como, lista de frequência, certificados dos cursos ministrados, lista dos docentes, currículos dos professores, lista de cursos ofertados, grade curricular, relação de concludentes dos eventos proporcionados e fotográfico dos eventos contendo a devida identificação do Convênio 672/2010, impediu a comprovação da execução física dos itens do plano de trabalho e resultou na presunção de dano ao erário.
1.2.2.3. Culpabilidade: não há excludentes de ilicitude, de culpabilidade e de punibilidade; é razoável supor que o responsável tinha consciência da ilicitude de sua conduta; era exigível conduta diversa da praticada, qual seja, comprovar por meio de documentos a efetiva execução de todos os itens previstos no plano de trabalho. 
1.2.3. Responsável: Alair Francisco Corrêa (CPF: XXX.548.507-XX) .
1.2.3.1. Conduta: não apresentar documentos ou outros elementos (lista de presença, currículos dos professores, lista de cursos ofertados, grade curricular, relação de concludentes dos eventos, certificados) que provassem a execução dos itens previstos no plano de trabalho e pagos com recursos do convênio.
1.2.3.2. Nexo de causalidade: a não apresentação de documentos ou elementos que comprovassem a execução dos itens previstos no plano de trabalho, tais como, lista de frequência, certificados dos cursos ministrados, lista dos docentes, currículos dos professores, lista de cursos ofertados, grade curricular, relação de concludentes dos eventos proporcionados e fotográfico dos eventos contendo a devida identificação do Convênio 672/2010, impediu a comprovação da execução física dos itens do plano de trabalho e resultou na presunção de dano ao erário.
1.2.3.3. Culpabilidade: não há excludentes de ilicitude, de culpabilidade e de punibilidade; é razoável supor que o responsável tinha consciência da ilicitude de sua conduta; era exigível conduta diversa da praticada, qual seja, comprovar por meio de documentos a efetiva execução de todos os itens previstos no plano de trabalho. 
Encaminhamento: citação.
Irregularidade 2: não comprovação da boa e regular aplicação dos recursos repassados no âmbito do Convênio 00672/2010, registro Siafi 750962, ante a ausência ou falha na documentação comprobatória.
1.2.4. Evidências da irregularidade: documentos técnicos presentes nas peças 31, 36, 83, 84, 85, 86, 87, 88, 89, 90, 91, 92, 93, 94, 95, 96, 97, 98, 99, 100, 101, 102, 107, 166, 167 e 177.
1.2.5. Normas infringidas: art. 37, caput, c/c o art. 70, parágrafo único, da Constituição da República Federativa do Brasil, art. 93 do Decreto-lei 200/1967; art. 66, caput, do Decreto 93.872/1986, art. 10 da Instrução Normativa 71/2012; art. 4º da Decisão Normativa TCU 155/2016; Cláusula Quarta, inciso II, alínea "w", e Cláusula Décima Primeira do Termo de Convênio.
1.3. Débitos relacionados ao responsável Marcos da Rocha Mendes (CPF: XXX.956.537-XX) :
	Data de ocorrência
	Valor histórico (R$) 

	29/11/2012
	2.856,80

	31/8/2012
	514,95

1.3.1. Cofre credor: Tesouro Nacional.
1.3.2. Responsável: Marcos da Rocha Mendes (CPF: XXX.956.537-XX) .
1.3.2.1. Conduta: apresentar documentação com falhas ou não apresentar documentação comprobatória das despesas realizadas com recursos do Convênio 00672/2010 (Siafi 750962) .
1.3.2.2. Nexo de causalidade: a não apresentação da documentação comprobatória ou apresentação de documentação com falha impediu o estabelecimento de nexo causal entre as despesas efetuadas e os recursos federais recebidos.
1.3.2.3. Culpabilidade: não há excludentes de ilicitude, de culpabilidade e de punibilidade; é razoável supor que o responsável tinha consciência da ilicitude de sua conduta; era exigível conduta diversa da praticada, qual seja, comprovar a compatibilidade entre as despesas realizadas e a movimentação financeira dos recursos repassados no âmbito do instrumento. 
1.4. Débitos relacionados ao responsável Alair Francisco Corrêa (CPF: XXX.548.507-XX) :
	Data de ocorrência
	Valor histórico (R$) 

	15/2/2013
	18.838,50

	25/4/2013
	2.870,60

	9/5/2013
	2.870,60

	31/10/2013
	37.677,00

	24/10/2013
	2.974,50

	12/12/2013
	1.983,00

	3/12/2013
	18.838,50

	18/11/2013
	18.838,50

	27/8/2013
	3.000,00

1.4.1. Cofre credor: Tesouro Nacional.
1.4.2. Responsável: Alair Francisco Corrêa (CPF: XXX.548.507-XX) .
1.4.2.1. Conduta: apresentar documentação com falhas ou não apresentar documentação comprobatória das despesas realizadas com recursos do Convênio 00672/2010 (Siafi 750962) .
1.4.2.2. Nexo de causalidade: a não apresentação da documentação comprobatória ou apresentação de documentação com falha impediu o estabelecimento de nexo causal entre as despesas efetuadas e os recursos federais recebidos.
1.4.2.3. Culpabilidade: não há excludentes de ilicitude, de culpabilidade e de punibilidade; é razoável supor que o responsável tinha consciência da ilicitude de sua conduta; era exigível conduta diversa da praticada, qual seja, comprovar a compatibilidade entre as despesas realizadas e a movimentação financeira dos recursos repassados no âmbito do instrumento. 
Encaminhamento: citação.
Irregularidade 3: superfaturamento decorrente de sobrepreço na aplicação de recursos federais repassados por meio do Convênio 00672/2010, registro Siafi 750962.
1.4.3. Evidências da irregularidade: documentos técnicos presentes nas peças 23, 65, 66, 68, 69, 70, 71, 73, 166, 167 e 177.
1.4.4. Normas infringidas: art. 37, caput, c/c o art. 70, parágrafo único, da Constituição da República Federativa do Brasil; art. 93 do Decreto-lei 200/1967; art. 66 do Decreto 93.872/1986; art. 3º, caput, 6º, inciso IX, alínea "f" e 26, parágrafo único, inciso III, da Lei 8.666/1993; Cláusula Quarta, inciso II, alínea "l", do Termo de Convênio.
1.5. Débitos relacionados aos responsáveis Alair Francisco Corrêa (CPF: XXX.548.507-XX) e Cosmo Campanati (CNPJ: 68.564.335/0001-76) :
	Data de ocorrência
	Valor histórico (R$) 

	21/11/2013
	3.916,80

	21/11/2013
	4.161,60

	21/11/2013
	4.406,40

	20/12/2013
	4.406,40

	20/12/2013
	4.161,60

	20/12/2013
	4.406,40

	27/1/2014
	4.406,40

	27/1/2014
	3.916,80

	7/2/2014
	2.448,00

1.5.1. Cofre credor: Tesouro Nacional.
1.5.2. Responsável: Cosmo Campanati (CNPJ: 68.564.335/0001-76) .
1.5.2.1. Conduta: receber pagamento com sobrepreço no âmbito do objeto do instrumento em questão.
1.5.2.2. Nexo de causalidade: o recebimento de pagamento com sobrepreço no âmbito do objeto do instrumento em questão resultou em prejuízo ao erário equivalente à diferença entre o preço de mercado e o valor pago.
1.5.2.3. Culpabilidade: não há excludentes de ilicitude, de culpabilidade e de punibilidade; é razoável supor que o administrador responsável pela pessoa jurídica tinha consciência da ilicitude de sua conduta; era exigível conduta diversa da praticada, qual seja, abster-se de fazer proposta de preços, contratar e receber pagamento eivado do vício de sobrepreço. 
1.5.3. Responsável: Alair Francisco Corrêa (CPF: XXX.548.507-XX) .
1.5.3.1. Conduta: realizar ou aprovar pagamento com sobrepreço no âmbito do objeto do instrumento em questão.
1.5.3.2. Nexo de causalidade: a realização ou aprovação de pagamento no âmbito do objeto do instrumento em questão com sobrepreço resultou em prejuízo ao erário equivalente à diferença entre o preço de mercado e o valor pago.
1.5.3.3. Culpabilidade: não há excludentes de ilicitude, de culpabilidade e de punibilidade; é razoável supor que o responsável tinha consciência da ilicitude de sua conduta; era exigível conduta diversa da praticada, qual seja, certificar-se, por meio de verificação direta, pesquisa de preços ou escolha dos responsáveis pela informação sobre os preços de mercado, de que os itens a serem pagos não estavam eivados do vício de sobrepreço, para, caso contrário, tomar as providências necessárias para que a contratação se desse por preços de mercado ou abaixo desses. 
Encaminhamento: citação.
Apesar de o tomador de contas não haver incluído Cosmo Campanati como responsável neste processo, após análise realizada sobre a documentação acostada aos autos, conclui-se que sua responsabilidade deve ser incluída, uma vez que há evidências de que tenha tido participação nas irregularidades aqui verificadas.
	Apesar de o tomador de contas haver incluído Prefeitura Municipal de Cabo Frio/RJ como responsável neste processo, após análise realizada sobre a documentação acostada aos autos, conclui-se que sua responsabilidade deve ser excluída, uma vez que não há evidências de que tenha tido participação nas irregularidades aqui verificadas.
Em cumprimento ao pronunciamento da unidade (peça 218) , foram efetuadas citações dos responsáveis, nos moldes adiante:
Marcos da Rocha Mendes - promovida a citação do responsável, conforme delineado adiante:
	Comunicação: Ofício 66128/2021 - Seproc (peça 224) 
Data da Expedição: 1/12/2021
Data da Ciência: 6/12/2021 (peça 228) 
Nome Recebedor: Claudio de Souza
Observação: Ofício enviado para o endereço do responsável, conforme pesquisa na base de dados no sistema do Renach, custodiada pelo TCU (peça 221) .
Fim do prazo para a defesa: 21/12/2021
	
	Comunicação: Ofício 66129/2021 - Seproc (peça 223) 
Data da Expedição: 1/12/2021
Data da Ciência: não houve (Desconhecido) (peça 230) 
Observação: Ofício enviado para o endereço do responsável, conforme pesquisa na base de dados no sistema da Receita Federal, custodiada pelo TCU (peça 221) .
	
Alair Francisco Corrêa - promovida a citação do responsável, conforme delineado adiante:
	Comunicação: Ofício 66125/2021 - Seproc (peça 226) 
Data da Expedição: 1/12/2021
Data da Ciência: não houve (Número inexistente) (peça 229) 
Observação: Ofício enviado para o endereço do responsável, conforme pesquisa na base de dados no sistema da Receita Federal, custodiada pelo TCU (peça 221) .
	
	Comunicação: Edital 0388/2022 - Seproc (peça 240) 
Data da Publicação: 28/3/2022 (peça 241) 
Fim do prazo para a defesa: 12/4/2022
	
Cosmo Campanati - promovida a citação do responsável, conforme delineado adiante:
	Comunicação: Ofício 66127/2021 - Seproc (peça 225) 
Data da Expedição: 1/12/2021
Data da Ciência: não houve (Desconhecido) (peça 227) 
Observação: Ofício enviado para o endereço do responsável, conforme pesquisa na base de dados no sistema da Receita Federal, custodiada pelo TCU (peça 221) .
	
	Comunicação: Ofício 67474/2021 - Seproc (peça 235) 
Data da Expedição: 12/1/2022
Data da Ciência: 19/1/2022 (peça 236) 
Nome Recebedor: Elizandra dos Santos
Observação: Ofício enviado para o endereço do responsável, conforme pesquisa na base de dados no sistema da Receita Federal, custodiada pelo TCU (peça 221) .
Fim do prazo para a defesa: 3/2/2022
	
Conforme Despacho de Conclusão das Comunicações Processuais (peça 242) , as providências inerentes às comunicações processuais foram concluídas. 
Transcorrido o prazo regimental, o responsável Alair Francisco Corrêa permaneceu silente, devendo ser considerado revel, nos termos do art. 12, § 3º, da Lei 8.443/1992, e os responsáveis Cosmo Campanati e Marcos da Rocha Mendes apresentaram defesa, que será analisada na seção Exame Técnico.
ANÁLISE DOS PRESSUPOSTOS DE PROCEDIBILIDADE DA IN/TCU 71/2012
Avaliação de Viabilidade do Exercício do Contraditório e Ampla Defesa
	Verifica-se que não houve o transcurso de mais de dez anos desde o fato gerador sem que tenha havido a notificação dos responsáveis pela autoridade administrativa federal competente (art. 6º, inciso II, c/c art. 19 da IN/TCU 71/2012, modificada pela IN/TCU 76/2016) , uma vez que o fato gerador da irregularidade sancionada ocorreu em 26/2/2014 (prazo final para apresentação da prestação de contas) , e os responsáveis foram notificados sobre as irregularidades pela autoridade administrativa competente conforme abaixo:
1. Marcos da Rocha Mendes, por meio do ofício acostado à peça 148, recebido em 6/11/2019, conforme AR (peça 151) .
1. Alair Francisco Corrêa, por meio do edital acostado à peça 162, publicado em 12/11/2019.
1. Cosmo Campanati, responsável não notificado na fase interna.
Valor de Constituição da TCE 	
Verifica-se, ainda, que o valor atualizado do débito apurado (sem juros) em 1/1/2017 é de R$ 651.679,75, portanto superior ao limite mínimo de R$ 100.000,00, na forma estabelecida conforme os arts. 6º, inciso I, e 19 da IN/TCU 71/2012, modificada pela IN/TCU 76/2016. 
OUTROS PROCESSOS/DÉBITOS NOS SISTEMAS DO TCU COM OS MESMOS RESPONSÁVEIS
Informa-se que foram encontrados processos no Tribunal com os mesmos responsáveis:
	Responsável
	Processo

	Marcos da Rocha Mendes
	Processo 020.033/2021-4 [TCE, aberto, "TCE instaurada pelo (a) Caixa Econômica Federal (mandatária no (a) Secretaria Executiva do Ministério da Cultura (Extinta) ) em razão de não comprovação da regular aplicação dos recursos repassados pela União, Termo de compromisso CR.NR.0363469-20, firmado com o/a MTUR (antigo MINC) , Siafi/Siconv 671898, função CULTURA, que teve como objeto CONSTRUCAO DA PEC MODELO 3000 M (nº da TCE no sistema: 299/2021) "]
Processo 000.378/2021-6 [TCE, aberto, "TCE instaurada pelo (a) Caixa Econômica Federal (mandatária no (a) Ministério do Desenvolvimento Social (Extinta) ) em razão de não comprovação da regular aplicação dos recursos repassados pela União, Contrato de repasse 297590-02/2009, firmado com o/a MINISTERIO DA CIDADANIA, Siafi/Siconv 705747, função ASSISTENCIA SOCIAL, que teve como objeto Elaborar projeto básico e executivo, construir e equipar restaurante popular. (nº da TCE no sistema: 479/2020) "]

	Alair Francisco Corrêa
	Processo 018.353/2009-4 [CBEX, encerrado, "COBRANÇA EXECUTIVA DE MULTA ORIGINÁRIA DO (S) AC (S) AC-3.333-43/2006-1C    , REFERENTE AO TC Processo 006.650/2006-1"]
Processo 018.352/2009-7 [CBEX, encerrado, "Cobrança Executiva de débito originária do (s) AC (s) AC-7123-41/2014-1C , referente ao TC Processo 006.650/2006-1"]
Processo 016.395/2001-0 [RA, encerrado, "SANEAMENTO DE AUTOS DOS TCS - 011.730/200-6 , Processo 015.855/1996-6 E Processo 005.466/2001-5  - FISCALIS Nº 488/2001 -  APLICAÇÃO DE RECURSOS DO SUS - PREFEITURA MUNICIPAL DE CABO FRIO "]
Processo 020.033/2021-4 [TCE, aberto, "TCE instaurada pelo (a) Caixa Econômica Federal (mandatária no (a) Secretaria Executiva do Ministério da Cultura (Extinta) ) em razão de Não comprovação da regular aplicação dos recursos repassados pela União, Termo de compromisso CR.NR.0363469-20, firmado com o/a MTUR (antigo MINC) , Siafi/Siconv 671898, função CULTURA, que teve como objeto CONSTRUCAO DA PEC  MODELO 3000 M (nº da TCE no sistema: 299/2021) "]
Processo 037.452/2021-5 [TCE, aberto, "TCE instaurada pelo (a) Secretaria Especial do Desenvolvimento Social em razão de Não comprovação da regular aplicação dos recursos repassados pela União, função ASSISTENCIA SOCIAL, para atendimento à/ao PSB/PSE 2016 (nº da TCE no sistema: 1342/2021) "]
Processo 000.378/2021-6 [TCE, aberto, "TCE instaurada pelo (a) Caixa Econômica Federal (mandatária no (a) Ministério do Desenvolvimento Social (Extinta) ) em razão de Não comprovação da regular aplicação dos recursos repassados pela União, Contrato de repasse 297590-02/2009, firmado com o/a MINISTERIO DA CIDADANIA, Siafi/Siconv 705747, função ASSISTENCIA SOCIAL, que teve como objeto Elaborar projeto básico e executivo, construir e equipar restaurante popular. (nº da TCE no sistema: 479/2020) "]
Processo 012.808/2021-0 [TCE, aberto, "TCE instaurada pelo (a) Fundo Nacional de Desenvolvimento da Educação em razão de Não comprovação da regular aplicação dos recursos repassados pela União, para atendimento ao Programa Nacional de Alimentação Escolar (PNAE) , exercício 2015, função EDUCACAO (nº da TCE no sistema: 2594/2020) "]
Processo 006.650/2006-1 [TCE, aberto, "PROCESSO NA ORIGEM 25000175491/2004-12, CONVÊNIO 799/1998 (SIAFI 343905) FIRMADO COM A PREFEITURA MUNICIPAL DE CABO FRIO - COMBATE AO AEDES AEGYPTI"]

A tomada de contas especial está, assim, devidamente constituída e em condição de ser instruída.
EXAME TÉCNICO
Da validade das notificações:
Preliminarmente, cumpre tecer breves considerações sobre a forma como são realizadas as comunicações processuais no TCU. A esse respeito, destacam-se o art. 179, do Regimento Interno do TCU (Resolução 155, de 4/12/2002) e o art. 4º, inciso III, § 1º, da Resolução TCU 170, de 30 de junho de 2004, in verbis:
Art. 179. A citação, a audiência ou a notificação, bem como a comunicação de diligência, farse-ão:
I - mediante ciência da parte, efetivada por servidor designado, por meio eletrônico, fac-símile, telegrama ou qualquer outra forma, desde que fique confirmada inequivocamente a entrega da comunicação ao destinatário;
II - mediante carta registrada, com aviso de recebimento que comprove a entrega no endereço do destinatário;
III - por edital publicado no Diário Oficial da União, quando o seu destinatário não for localizado
 (...) 
Art. 3º As comunicações serão dirigidas ao responsável, ou ao interessado, ou ao dirigente de órgão ou entidade, ou ao representante legal ou ao procurador constituído nos autos, com poderes expressos no mandato para esse fim, por meio de:
I - correio eletrônico, fac-símile ou telegrama;
II - servidor designado;
III - carta registrada, com aviso de recebimento;
IV - edital publicado no Diário Oficial da União, quando o seu destinatário não for localizado, nas hipóteses em que seja necessário o exercício de defesa.
Art. 4º. Consideram-se entregues as comunicações:
I - efetivadas conforme disposto nos incisos I e II do artigo anterior, mediante confirmação da ciência do destinatário;
II - realizadas na forma prevista no inciso III do artigo anterior, com o retorno do aviso de recebimento, entregue comprovadamente no endereço do destinatário;
III - na data de publicação do edital no Diário Oficial da União, quando realizadas na forma prevista no inciso IV do artigo anterior.
§ 1º O endereço do destinatário deverá ser previamente confirmado mediante consulta aos sistemas disponíveis ao Tribunal ou a outros meios de informação, a qual deverá ser juntada ao respectivo processo.
 (...) 
Bem se vê, portanto, que a validade da citação via postal não depende de que o aviso de recebimento seja assinado pelo próprio destinatário da comunicação, o que dispensa, no caso em tela, a entrega do AR em "mãos próprias". A exigência da norma é no sentido de o Tribunal verificar se a correspondência foi entregue no endereço correto, residindo aqui a necessidade de certeza inequívoca. 
Não é outra a orientação da jurisprudência do TCU, conforme se verifica dos julgados a seguir transcritos:
São válidas as comunicações processuais entregues, mediante carta registrada, no endereço correto do responsável, não havendo necessidade de que o recebimento seja feito por ele próprio (Acórdão 3648/2013-TCU-Segunda Câmara, Relator José Jorge) ;
É prescindível a entrega pessoal das comunicações pelo TCU, razão pela qual não há necessidade de que o aviso de recebimento seja assinado pelo próprio destinatário. Entregandose a correspondência no endereço correto do destinatário, presume-se o recebimento da citação. (Acórdão 1019/2008-TCU-Plenário, Relator Benjamin Zymler) ;
As comunicações do TCU, inclusive as citações, deverão ser realizadas mediante Aviso de Recebimento - AR, via Empresa Brasileira de Correios e Telégrafos, bastando para sua validade que se demonstre que a correspondência foi entregue no endereço correto. (Acórdão 1526/2007-TCU-Plenário, Relator Aroldo Cedraz) .
A validade do critério de comunicação processual do TCU foi referendada pelo Supremo Tribunal Federal, nos termos do julgamento do MS-AgR 25.816/DF, por meio do qual se afirmou a desnecessidade da ciência pessoal do interessado, entendendo-se suficiente a comprovação da entrega do "AR" no endereço do destinatário:
Ementa: agravo regimental. Mandado de segurança. Desnecessidade de intimação pessoal das decisões do tribunal de contas da união. art. 179 do regimento interno do TCU. Intimação do ato impugnado por carta registrada, iniciado o prazo do art. 18 da lei nº 1.533/51 da data constante do aviso de recebimento. Decadência reconhecida. Agravo improvido.
O envio de carta registrada com aviso de recebimento está expressamente enumerado entre os meios de comunicação de que dispõe o Tribunal de Contas da União para proceder às suas intimações.
O inciso II do art. 179 do Regimento Interno do TCU é claro ao exigir apenas a comprovação da entrega no endereço do destinatário, bastando o aviso de recebimento simples. 
Da defesa da empresa Cosmo Campanati
A empresa Cosmo Campanati apresentou defesa, que passa a ser analisada em seguida:
Argumento 1 (peça 237, p. 2-5) :
O responsável alega que o preço unitário em nada foge da realidade dos alimentos fornecidos, de forma que não há prova de superfaturamento de preços (peça 237, p. 2) .
Análise do argumento 1: 
Na presente TCE, a empresa Cosmo Campanati foi citada, juntamente com o ex-prefeito Alair Francisco Corrêa, por suposto superfaturamento no fornecimento de lanches ao projeto objeto do Convênio 00672/2010, registro Siafi 750962.
1.9. No caso concreto, o plano de trabalho aprovado previa a aquisição de 19.200,00 lanches ao preço unitário de R$ 2,11 (peça 23, p. 8) , enquanto que os lanches foram adquiridos pelo valor unitário de R$ 4,99, portanto, mais que o dobro do previsto.
1.10. Apesar de não constarem dos autos pesquisas dos preços praticados no mercado à época, assume-se que, ao se definir esse valor no plano de trabalho, tenha sido feita a devida pesquisa de preço, de forma que se subentende que o valor de R$ 2,11 por lanche corresponde à média dos preços de mercado à época. Importante observar que o próprio município foi quem estabeleceu o preço de R$ 2,11.
1.11. Cabe destacar que este Tribunal tem admitido, em algumas situações, a instauração de TCE com fundamento em superfaturamento caracterizado com base nos elementos disponíveis para análise, sem necessidade de se observar a representatividade amostral usualmente adotada pelo TCU, pois haveria presunção relativa de que os itens não avaliados representam os valores de mercado, facultado aos responsáveis demonstrar diferentemente, de modo a justificar o preço global contratado (Acórdão 2419/2015-TCU-Plenário, relator Benjamin Zymler) .
1.12. Em sua defesa, a empresa Cosmo Campanati afirma que fornecia lanche diário no período vespertino que continha cachorro quente, frutas da época, sucos, mistos quentes, frios, goiabada e água mineral (peça 237, p. 2) .
1.13. No entanto, as notas fiscais emitidas pela empresa não detalham os itens fornecidos e os preços unitários, mas apenas indicam "fornecimento de lanche" na descrição do produto (peças 65, 66, 68, 69 e 73) .
1.14. Além disso, a empresa não justificou o preço contratado, limitando-se a afirmar que o preço unitário em nada foge da realidade dos alimentos fornecidos (peça 237, p. 2) .
1.15. Assim, da análise procedida acima, verifica-se que os argumentos de defesa não foram suficientes para elidir a irregularidade pela qual está sendo responsabilizado, de forma que devem ser rejeitados.
1.16. Não há elementos para que se possa efetivamente aferir e reconhecer a ocorrência de boa-fé na conduta de Cosmo Campanati, podendo este Tribunal, desde logo, proferir o julgamento de mérito pela irregularidade das contas, conforme os termos dos §§ 2º e 6º do art. 202 do Regimento Interno do TCU, condenando-se o responsável ao débito apurado e aplicando-lhe a multa prevista no art. 57, da Lei 8.443/1992.
Da defesa do responsável Marcos da Rocha Mendes
O responsável Marcos da Rocha Mendes apresentou defesa, que passa a ser analisada em seguida:
Argumento 1 (peça 231, p. 2-4) :
O responsável alega, basicamente, que não deve ser responsabilizado no âmbito da presente TCE, pois foi prefeito num curto espaço de tempo (gestão 1/1/2017 a 9/5/2018) , e que não tomou conhecimento das diversas não-conformidades praticadas na gestão do Sr. Alair Francisco Corrêa (gestão 1/1/2013 a 31/12/2016) .
Análise do argumento 1: 
Primeiramente, cabe destacar que o Sr. Marcos da Rocha Mendes foi prefeito de Cabo Frio/RJ em três diferentes períodos: de 1/1/2005 a 31/12/2008, 1/1/2009 a 31/12/2012 e 1/1/2017 a 9/5/2018.
1.17. O Convênio 00672/2010, registro Siafi 750962, objeto da presente TCE teve vigência de 29/12/2010 a 28/12/2013, com prazo para apresentação da prestação de contas em 26/2/2014 (peça 9) .
1.18. O Sr. Marcos da Rocha Mendes foi citado por irregularidades ocorridas na gestão 2009-2012 (e não de 1/1/2017 a 9/5/2018, como afirma o defendente) :
Irregularidade 1: não comprovação da execução física do objeto do Convênio 00672/2010, registro Siafi 750962;
Irregularidade 2: não comprovação da boa e regular aplicação dos recursos repassados no âmbito do Convênio 00672/2010, registro Siafi 750962, ante a ausência ou falha na documentação comprobatória.
1.19. Em suas alegações de defesa, o ex-prefeito não se manifestou em relação a essas duas irregularidades, limitando-se a afirmar que a responsabilidade era do ex-prefeito Alair Francisco Corrêa (gestão 1/1/2013 a 31/12/2016) , que também está sendo responsabilizado no âmbito desta TCE.
1.20. Em anexo à sua defesa, o responsável juntou a prestação de contas que já havia sido encaminhada ao tomador de contas, sem, no entanto, apresentar elementos novos (peças 232-234) .
1.21. Na mesma defesa, porém, não foram apresentados quaisquer elementos que pudessem afastar a irregularidade ou o dano, nem justificar a conduta.
1.22. Assim, da análise procedida acima, verifica-se que os argumentos de defesa não foram suficientes para elidir as irregularidades pelas quais o defendente está sendo responsabilizado, de forma que devem ser rejeitados.
1.23. Não há elementos para que se possa efetivamente aferir e reconhecer a ocorrência de boa-fé na conduta de Marcos da Rocha Mendes, podendo este Tribunal, desde logo, proferir o julgamento de mérito pela irregularidade das contas, conforme os termos dos §§ 2º e 6º do art. 202 do Regimento Interno do TCU, condenando-se o responsável ao débito apurado e aplicando-lhe a multa prevista no art. 57 da Lei 8.443/1992.
Da revelia do responsável Alair Francisco Corrêa
No caso vertente, a citação do responsável (Alair Francisco Corrêa) se deu em endereços provenientes de pesquisas realizadas pelo TCU, porquanto, devido ao insucesso de realizar a citação em endereços constantes na base de dados da Receita custodiada pelo TCU (peça 219) , buscou-se a notificação em endereços provenientes das bases de dados públicas custodiadas pelo TCU (TSE e Renach - peça 239) e das bases de dados do próprio TCU. A entrega dos ofícios citatórios nesses endereços não ficou comprovada, razão pela qual promoveu-se a notificação por edital publicado no Diário Oficial da União (peça 240) .
Importante destacar que, antes de promover a citação por edital, para assegurar a ampla defesa, buscaram-se outros meios possíveis para localizar e citar o responsável, nos limites da razoabilidade, fazendo juntar aos autos informação comprobatória dos diferentes meios experimentados que restaram frustrados, tal como se demonstrou no item anterior da presente instrução (Acórdão 4851/2017-TCU-Primeira Câmara, Relator Augusto Sherman) .
Nos processos do TCU, a revelia não leva à presunção de que seriam verdadeiras todas as imputações levantadas contra os responsáveis, diferentemente do que ocorre no processo civil, em que a revelia do réu opera a presunção da verdade dos fatos narrados pelo autor (Acórdão 1009/2018-TCU-Plenário, Relator Bruno Dantas; 2369/2013-TCU-Plenário, Relator Benjamin Zymler e 2449/2013-TCU-Plenário, Relator Benjamin Zymler) . Dessa forma, a avaliação da responsabilidade do agente não pode prescindir da prova existente no processo ou para ele carreada. 
Ao não apresentar sua defesa, o responsável deixou de produzir prova da regular aplicação dos recursos sob sua responsabilidade, em afronta às normas que impõem aos gestores públicos a obrigação legal de, sempre que demandados pelos órgãos de controle, apresentar os documentos que demonstrem a correta utilização das verbas públicas, a exemplo do contido no art. 93 do Decreto-Lei 200/1967: "Quem quer que utilize dinheiros públicos terá de justificar seu bom e regular emprego na conformidade das leis, regulamentos e normas emanadas das autoridades administrativas competentes." 
Mesmo as alegações de defesa não sendo apresentadas, considerando o princípio da verdade real que rege esta Corte, procurou-se buscar, em manifestações do responsável na fase interna desta Tomada de Contas Especial, se havia algum argumento que pudesse ser aproveitado a seu favor. 
No entanto, o responsável não se manifestou na fase interna, não havendo, assim, nenhum argumento que possa vir a ser analisado e posteriormente servir para afastar as irregularidades apontadas.
Ademais, os argumentos apresentados pelos demais citados, acima analisados, não puderam ser aproveitados em favor do Sr. Alair Francisco Corrêa.
Em se tratando de processo em que a parte interessada não se manifestou acerca das irregularidades imputadas, não há elementos para que se possa efetivamente aferir e reconhecer a ocorrência de boa-fé na conduta do responsável, podendo este Tribunal, desde logo, proferir o julgamento de mérito pela irregularidade das contas, conforme os termos dos §§ 2º e 6º do art. 202 do Regimento Interno do TCU. (Acórdão 2064/2011-TCU-Primeira Câmara (Relator Ubiratan Aguiar) , 6.182/2011-TCU-1ª Câmara (Relator Weber de Oliveira) , 4.072/2010-TCU-1ª Câmara (Relator Valmir Campelo) , 1.189/2009-TCU-1ª Câmara (Relator Marcos Bemquerer) , 731/2008-TCU-Plenário (Relator Aroldo Cedraz) .
Dessa forma, o responsável Alair Francisco Corrêa deve ser considerado revel, nos termos do art. 12, § 3º, da Lei 8.443/1992, devendo as contas serem julgadas irregulares, condenando-o ao débito apurado e aplicando-lhe a multa prevista no art. 57 da Lei 8.443/1992.
Do Débito - Princípio do Non Bis in Idem
A fim de evitar o bis in idem, os débitos listados na proposta de encaminhamento para os Srs. Marcos da Rocha Mendes e Alair Francisco Corrêa correspondem somente aos débitos relativos à irregularidade 1 (não comprovação da execução física do objeto do Convênio 00672/2010, registro Siafi 750962) , uma vez que o débito referente a esta irregularidade corresponde ao valor total repassado, de forma que os débitos referentes à irregularidade 2 (não comprovação da boa e regular aplicação dos recursos repassados no âmbito do Convênio 00672/2010, registro Siafi 750962, ante a ausência ou falha na documentação comprobatória) foram incorporados por aquela.
Já em relação aos débitos referentes à irregularidade 3 (superfaturamento decorrente de sobrepreço na aplicação de recursos federais repassados por meio do Convênio 00672/2010, registro Siafi 750962) , pelos quais respondem solidariamente a empresa Cosmo Campanati e Sr. Alair Francisco Corrêa, foram descontados dos débitos que o Sr. Alair Francisco Corrêa responde individualmente referentes à irregularidade 1.
Da Exclusão da Prefeitura Municipal de Cabo Frio - RJ da Relação Processual
A despeito de o tomador de contas ter incluído a Prefeitura Municipal de Cabo Frio - RJ (CNPJ 28.549.483/0001-05) como responsável solidário, entende-se que não há indícios de que ela tenha se beneficiado dos recursos federais repassados ao munícipio no âmbito do Convênio 00672/2010.
Prescrição da Pretensão Punitiva
Vale ressaltar que a pretensão punitiva do TCU, conforme Acórdão 1441/2016-TCU-Plenário, Relator Benjamin Zymler, que uniformizou a jurisprudência acerca dessa questão, subordina-se ao prazo geral de prescrição indicado no art. 205 do Código Civil, que é de dez anos, contado da data de ocorrência da irregularidade sancionada, nos termos do art. 189 do Código Civil, sendo este prazo interrompido pelo ato que ordenar a citação, a audiência ou a oitiva dos responsáveis.
No caso em exame, não ocorreu a prescrição, uma vez que a irregularidade sancionada ocorreu em 26/2/2014 (prazo final para apresentação da prestação de contas) , e o ato de ordenação da citação ocorreu em 4/11/2021.
CONCLUSÃO
Em face da análise promovida na seção "Exame Técnico", verifica-se que o responsável Alair Francisco Corrêa não logrou comprovar a boa e regular aplicação dos recursos; instado a se manifestar, optou pelo silêncio, configurando a revelia, nos termos do § 3º, do art. 12, da Lei 8.443/1992. Além disso, propõe-se rejeitar as alegações de defesa de Cosmo Campanati e Marcos da Rocha Mendes, uma vez que não foram suficientes para sanar as irregularidades a eles atribuídas e nem afastar o débito apurado. Ademais, inexistem nos autos elementos que demonstrem a boa-fé dos responsáveis ou a ocorrência de outras excludentes de culpabilidade.
Verifica-se também que não houve a prescrição da pretensão punitiva, conforme análise já realizada.
Tendo em vista que não constam dos autos elementos que permitam reconhecer a boa-fé dos responsáveis, sugere-se que as suas contas sejam julgadas irregulares, nos termos do art. 202, § 6º, do Regimento Interno do TCU, com a imputação do débito atualizado monetariamente e acrescido de juros de mora, nos termos do art. 202, § 1º do Regimento Interno do TCU, descontado o valor eventualmente recolhido, com a aplicação da multa prevista no art. 57 da Lei 8.443/1992.
Cabe destacar que não foram encontrados indícios de que a Prefeitura Municipal de Cabo Frio - RJ tenha se beneficiado dos recursos federais repassados ao munícipio, de forma que se propõe sua exclusão da relação processual.
Por fim, como não houve elementos que pudessem modificar o entendimento acerca das irregularidades em apuração, mantém-se a matriz de responsabilização presente na peça 215.
PROPOSTA DE ENCAMINHAMENTO
Diante do exposto, submetemos os autos à consideração superior, propondo ao Tribunal:
considerar revel o responsável Alair Francisco Corrêa (CPF: XXX.548.507-XX) , para todos os efeitos, dando-se prosseguimento ao processo, com fulcro no art. 12, § 3º, da Lei 8.443/1992; 
rejeitar as alegações de defesa apresentadas pelos responsáveis Cosmo Campanati (CNPJ: 68.564.335/0001-76) e Marcos da Rocha Mendes (CPF: XXX.956.537-XX) ; 
excluir da relação processual a Prefeitura Municipal de Cabo Frio/RJ;
julgar irregulares, nos termos dos arts. 1º, inciso I, 16, inciso III, alíneas b e c, da Lei 8.443/1992, c/c os arts. 19 e 23, inciso III, da mesma Lei, as contas dos responsáveis Marcos da Rocha Mendes (CPF: XXX.956.537-XX) , Alair Francisco Corrêa (CPF: XXX.548.507-XX) e Cosmo Campanati (CNPJ: 68.564.335/0001-76) , condenando-os ao pagamento das importâncias a seguir especificadas, atualizadas monetariamente e acrescidas dos juros de mora, calculadas a partir das datas discriminadas até a data da efetiva quitação do débito, fixando-lhes o prazo de quinze dias, para que comprovem, perante o Tribunal, o recolhimento das referidas quantias aos cofres do Tesouro Nacional, nos termos do art. 23, inciso III, alínea "a", da citada lei, c/c o art. 214, inciso III, alínea "a", do Regimento Interno do TCU.  
		Débitos relacionados ao responsável Marcos da Rocha Mendes (CPF XXX.956.537-XX) :
	Data de ocorrência
	Valor histórico (R$) 

	31/8/2012
	514,95

	17/10/2012
	5.106,53

	17/10/2012
	2.856,80

	7/11/2012
	8.161,88

	 26/11/2012
	1.036,67

	29/11/2012
	2.856,80

	7/12/2012
	22.540,00

		Débitos relacionados ao responsável Alair Francisco Corrêa (CPF XXX.548.507-XX) :
	Data de ocorrência
	Valor histórico (R$) 

	25/1/2013
	143,20

	15/2/2013
	18.838,50

	25/4/2013
	2.870,60

	9/5/2013
	2.870,60

	17/7/2013
	258,80

	17/7/2013
	991,50

	27/8/2013
	3.000,00

	27/8/2013
	56.515,50

	27/8/2013
	3.470,00

	29/8/2013
	2.497,82

	26/9/2013
	56.515,50

	24/10/2013
	2.974,50

	31/10/2013
	37.677,00

	6/11/2013
	8.611,80

	18/11/2013
	18.838,50

	21/11/2013
	9.146,85

	26/11/2013
	8.611,80

	3/12/2013
	18.838,50

	10/12/2013
	2.974,50

	12/12/2013
	1.983,00

	19/12/2013
	1.767,90

	20/12/2013
	9.505,55

	27/12/2013
	2.920,00

	27/1/2014
	6.097,90

	7/2/2014
	1.793,50

	18/2/2014
	18.838,50

	15/5/2014
	991,50

		Débitos solidários relacionados ao responsável Cosmo Campanati (CNPJ:68.564.335/0001-76) em solidariedade com Alair Francisco Corrêa (CPF: XXX.548.507-XX) :
	Data de ocorrência
	Valor histórico (R$) 

	21/11/2013
	3.916,80

	21/11/2013
	4.161,60

	21/11/2013
	4.406,40

	20/12/2013
	4.406,40

	20/12/2013
	4.161,60

	20/12/2013
	4.406,40

	27/1/2014
	4.406,40

	27/1/2014
	3.916,80

	7/2/2014
	2.448,00

Aplicar, individualmente, aos responsáveis Marcos da Rocha Mendes (CPF XXX.956.537-XX) , Alair Francisco Corrêa (CPF: XXX.548.507-XX) e Cosmo Campanati (CNPJ 68.564.335/0001-76) a multa prevista no art. 57 da Lei 8.443/1992 c/c o art. 267 do Regimento Interno do TCU, fixando-lhes o prazo de quinze dias, a contar da notificação, para que comprovem, perante o Tribunal (art. 214, III, alínea "a", do Regimento Interno do TCU) , o recolhimento da dívida aos cofres do Tesouro Nacional, atualizada monetariamente desde a data do acórdão proferido por este Tribunal até a data do efetivo recolhimento, se paga após o vencimento, na forma da legislação em vigor;
autorizar, desde logo, a cobrança judicial das dívidas, caso não atendidas as notificações, na forma do disposto no art. 28, inciso II, da Lei 8.443/1992;
autorizar também, desde logo, se requerido, com fundamento no art. 26 da Lei 8.443, de 1992, c/c o art. 217, §1º do Regimento Interno do TCU, o parcelamento da (s) dívida (s) em até 36 parcelas, incidindo, sobre cada parcela, corrigida monetariamente, os correspondentes acréscimos legais, fixando-lhes o prazo de quinze dias, a contar do recebimento da notificação, para comprovar, perante o Tribunal, o recolhimento da primeira parcela, e de trinta dias, a contar da parcela anterior, para comprovar os recolhimentos das demais parcelas, devendo incidir, sobre cada valor mensal, atualizado monetariamente, os juros de mora devidos, no caso do débito, na forma prevista na legislação em vigor, alertando os responsáveis de que a falta de comprovação do recolhimento de qualquer parcela importará o vencimento antecipado do saldo devedor, nos termos do § 2º do art. 217 do Regimento Interno deste Tribunal; 
enviar cópia do Acórdão a ser prolatado à Procuradoria da República no Estado de RJ, nos termos do § 3º do art. 16 da Lei 8.443/1992, c/c o § 7º do art. 209 do Regimento Interno do TCU, para adoção das medidas cabíveis; e
enviar cópia do Acórdão que vier a ser proferido ao Secretaria Nacional de Segurança Pública e aos responsáveis, para ciência;
informar à Procuradoria da República no Estado de RJ, ao Secretaria Nacional de Segurança Pública e aos responsáveis que a presente deliberação, acompanhada do Relatório e do Voto que a fundamenta, está disponível para a consulta no endereço www.tcu.gov.br/acordaos, além de esclarecer que, caso requerido, o TCU poderá fornecer sem custos as correspondentes cópias, de forma impressa; e
informar à Procuradoria da República no Estado de RJ que, nos termos do parágrafo único do art. 62 da Resolução TCU 259/2014, os procuradores e membros do Ministério Público credenciados nesta Corte podem acessar os presentes autos de forma eletrônica e automática, ressalvados apenas os casos de eventuais peças classificadas como sigilosas, as quais requerem solicitação formal.
2.	O representante do Ministério Público junto ao Tribunal de Contas da União (MPTCU) manifestou-se nos termos que se seguem (peça 264) :
Trata-se de tomada de contas especial instaurada Secretaria Nacional de Segurança Pública, em desfavor de Marcos da Rocha Mendes e Alair Francisco Corrêa, ex-prefeitos de Cabo Frio/RJ, em razão da não comprovação da regular aplicação dos recursos repassados por meio do Convênio 750962/2010 (peça 9) , firmado entre a União e o município de Cabo Frio/RJ, e que tinha por objeto "implantar o projeto PROTEJO no Município de Cabo/ RJ, visando atender adolescentes e jovens com idade entre 15 e 24 anos, que estejam inseridos em pelo menos uma das seguintes situações: egressos do sistema prisional, expostos à violência doméstica e/ou urbana, em cumprimento de medidas sócio-educativas ou de penas alternativas, em situação de rua e vítimas da criminalidade, residentes em áreas de atuação do Pronasci [Programa Nacional de Segurança Pública com Cidadania] e aglomerados urbanos que apresentem altos índices de homicídios e de crimes violentos".
O convênio foi firmado no valor de R$ 363.432,00, sendo R$ 356.000,00 à conta da União, e R$ 7.432,00 à conta do convenente. Teve vigência de 29/12/2010 a 28/12/2013, com mais 60 dias de prazo para a prestação de contas (peça 9, p. 7, e peça 19) . Os recursos federais foram creditados na conta específica em 4/1/2011, e a contrapartida foi depositada em 28/1/2011 (peça 201, p. 2) .
O plano de trabalho aprovado previu os seguintes itens de despesas (peças 23 e 123) :
		Item
	Quant.
	Valor Unitário (R$) 
	Valor Total (R$) 

	1.1.1 - Aluguel de espaço físico 
	12
	3.000,00
	36.000,00

	1.2.1 - Computador
	26
	1.199,00
	31.174,00

	1.2.2 - Cadeira secretária
	26
	100,00
	2.600,00

	1.2.3 - Arquivo para pasta suspensa
	1
	420,00
	420,00

	1.2.4 - Purificador de água
	1
	450,00
	450,00

	1.2.5 - Cadeira universitária
	30
	100,00
	3.000,00

	1.2.6 - Mesa para computador
	26
	96,10
	2.498,60

	2.1.1 - Lanche
	19.200
	2,11
	40.523,00

	2.1.2 - Camisa de malha
	200
	16,90
	3.380,00

	2.2.1 - Montagem e instalação de computadores
	26
	50,00
	1.300,00

	2.2.2 - Pontos de internet
	26
	60,00
	1.560,00

	2.2.3 - Apostila espiral com 25 páginas
	200
	2,63
	526,40

	2.2.4 - Instituição para ministrar 800 horas do Percurso Social Formativo e 100 horas de capacitação de profissionais
	12
	20.000,00
	240.000,00

	TOTAL
	-
	-
	363.432,00

A prestação de contas foi apresentada intempestivamente por Alair Francisco Corrêa, então prefeito municipal (gestão 2013/2016) , conforme ofício datado de 3/2/2015 (peça 34) . 
Mediante o Parecer 1.464/2019, o concedente reprovou a prestação de contas sob o aspecto da execução física, em razão da não apresentação de documentos hábeis para comprovar a implantação do projeto, a exemplo de lista de frequência, certificado dos cursos ministrados, lista dos docentes, currículo dos professores, lista de cursos ofertados, grade curricular e relação de concludentes (peça 166, pp. 9/10) . Além disso, foram apontadas a ausência do Relatório Físico do Plano de Trabalho e a aquisição a menor dos itens 1.1.1, 2.1.1 e 2.2.4.
Mediante o Parecer Financeiro 1.465/2019, foram apontadas as seguintes irregularidades na execução financeira do convênio (peça 167) :
a) falta de apresentação do instrumento de 9 contratos;
b) ausência de apresentação das notas fiscais 42 (referente ao Empenho 2.666/2012 - peça 256) , 67, 133 e 139 e da nota fiscal referente ao Empenho 1.611/2012 (peça 257) ;
c) realização de débitos na conta específica sem a devida correspondência fiscal;
d) apresentação de Relatório de Pagamentos Realizados (peça 107) divergente dos lançamentos contidos nos extratos bancários;
e) aquisição de lanches por valor unitário superior (R$ 4,99) ao previsto no plano de trabalho (R$ 2,11) .
Em razão do não alcance do objeto pactuado, o cálculo do débito foi efetuado pelo valor total dos recursos federais repassados (R$ 356.000,00) , abatido o saldo remanescente já devolvido (R$ 60.769,89) (peça 167, pp. 7/8) .
No Relatório de Tomada de Contas 62/2019 (peça 179) , foi indicada a responsabilidade solidária de Marcos da Rocha Mendes (prefeito municipal na gestão 2009/2012) e de Alair Francisco Corrêa (prefeito municipal na gestão 2013/2016) pelo mencionado débito. Ademais, foi indicada a responsabilidade solidária do Município de Cabo Frio por uma parcela do débito, no valor de R$ 28.507,82, em razão de ter se beneficiado dos bens permanentes adquiridos no âmbito do convênio (26 computadores, 26 mesas para computador, 26 cadeiras fixas, 1 arquivo para pasta suspensa e 1 purificador de água) .
No âmbito do TCU, após a realização de diligências (peça 188) , foram promovidas as seguintes citações (peças 216 e 217) :
a) citação de Marcos da Rocha Mendes pelo débito decorrente da não comprovação da execução física do objeto do Convênio 672/2010, registro Siafi 750962:
	Data de Ocorrência
	Valor Histórico (R$) 

	31/8/2012
	514,95

	17/10/2012
	5.106,53

	17/10/2012
	2.856,80

	7/11/2012
	8.161,88

	 26/11/2012
	1.036,67

	29/11/2012
	2.856,80

	7/12/2012
	22.540,00

b) citação de Alair Francisco Corrêa pelo débito decorrente da não comprovação da execução física do objeto do Convênio 672/2010, registro Siafi 750962:
	Data de Ocorrência
	Valor Histórico (R$) 

	25/1/2013
	143,20

	15/2/2013
	18.838,50

	25/4/2013
	2.870,60

	9/5/2013
	2.870,60

	17/7/2013
	258,80

	17/7/2013
	991,50

	27/8/2013
	3.000,00

	27/8/2013
	56.515,50

	27/8/2013
	3.470,00

	29/8/2013
	2.497,82

	26/9/2013
	56.515,50

	24/10/2013
	2.974,50

	31/10/2013
	37.677,00

	6/11/2013
	8.611,80

	18/11/2013
	18.838,50

	21/11/2013
	21.631,65

	26/11/2013
	8.611,80

	3/12/2013
	18.838,50

	10/12/2013
	2.974,50

	12/12/2013
	1.983,00

	19/12/2013
	1.767,90

	20/12/2013
	22.479,95

	27/12/2013
	2.920,00

	27/1/2014
	14.421,10

	7/2/2014
	4.241,50

	18/2/2014
	18.838,50

	15/5/2014
	991,50

c) citação de Marcos da Rocha Mendes pelo débito decorrente da não comprovação da boa e regular aplicação dos recursos repassados no âmbito do Convênio 00672/2010, registro Siafi 750962, ante a ausência ou falha na documentação comprobatória:
	Data de Ocorrência
	Valor Histórico (R$) 

	29/11/2012
	2.856,80

	31/8/2012
	514,95

d) citação de Alair Francisco Corrêa pelo débito decorrente não comprovação da boa e regular aplicação dos recursos repassados no âmbito do Convênio 00672/2010, registro Siafi 750962, ante a ausência ou falha na documentação comprobatória:
	Data de Ocorrência
	Valor Histórico (R$) 

	15/2/2013
	18.838,50

	25/4/2013
	2.870,60

	9/5/2013
	2.870,60

	31/10/2013
	37.677,00

	24/10/2013
	2.974,50

	12/12/2013
	1.983,00

	3/12/2013
	18.838,50

	18/11/2013
	18.838,50

	27/8/2013
	3.000,00

e) citação solidária de Alair Francisco Corrêa e de Cosmo Campanati, pelo débito referente ao superfaturamento decorrente de sobrepreço na aplicação de recursos federais repassados por meio do Convênio 00672/2010, registro Siafi 750962 (aquisição de lanches) :
	Data de Ocorrência
	Valor Histórico (R$) 

	21/11/2013
	3.916,80

	21/11/2013
	4.161,60

	21/11/2013
	4.406,40

	20/12/2013
	4.406,40

	20/12/2013
	4.161,60

	20/12/2013
	4.406,40

	27/1/2014
	4.406,40

	27/1/2014
	3.916,80

	7/2/2014
	2.448,00

Os responsáveis Marcos da Rocha Mendes e Cosmo Campanati apresentaram alegações de defesa (peças 231/4 e peça 237) . Já o responsável Alair Francisco Corrêa permaneceu revel. A SecexTCE formulou, então, a seguinte proposta de encaminhamento (peças 243 a 245) :
a)	considerar revel o responsável Alair Francisco Corrêa (CPF: XXX.548.507-XX) , para todos os efeitos, dando-se prosseguimento ao processo, com fulcro no art. 12, § 3º, da Lei 8.443/1992; 
b)	rejeitar as alegações de defesa apresentadas pelos responsáveis Cosmo Campanati (CNPJ: 68.564.335/0001-76) e Marcos da Rocha Mendes (CPF: XXX.956.537-XX) ; 
c)	excluir da relação processual a Prefeitura Municipal de Cabo Frio/RJ;
d)	julgar irregulares, nos termos dos arts. 1º, inciso I, 16, inciso III, alíneas b e c, da Lei 8.443/1992, c/c os arts. 19 e 23, inciso III, da mesma Lei, as contas dos responsáveis Marcos da Rocha Mendes (CPF: XXX.956.537-XX) , Alair Francisco Corrêa (CPF: XXX.548.507-XX) e Cosmo Campanati (CNPJ: 68.564.335/0001-76) , condenando-os ao pagamento das importâncias a seguir especificadas, atualizadas monetariamente e acrescidas dos juros de mora, calculadas a partir das datas discriminadas até a data da efetiva quitação do débito, fixando-lhes o prazo de quinze dias, para que comprovem, perante o Tribunal, o recolhimento das referidas quantias aos cofres do Tesouro Nacional, nos termos do art. 23, inciso III, alínea "a", da citada lei, c/c o art. 214, inciso III, alínea "a", do Regimento Interno do TCU.  
	Débitos relacionados ao responsável Marcos da Rocha Mendes (CPF XXX.956.537-XX) :
	Data de ocorrência
	Valor histórico (R$) 

	31/8/2012
	514,95

	17/10/2012
	5.106,53

	17/10/2012
	2.856,80

	7/11/2012
	8.161,88

	 26/11/2012
	1.036,67

	29/11/2012
	2.856,80

	7/12/2012
	22.540,00

	Débitos relacionados ao responsável Alair Francisco Corrêa (CPF XXX.548.507-XX) :
	Data de ocorrência
	Valor histórico (R$) 

	25/1/2013
	143,20

	15/2/2013
	18.838,50

	25/4/2013
	2.870,60

	9/5/2013
	2.870,60

	17/7/2013
	258,80

	17/7/2013
	991,50

	27/8/2013
	3.000,00

	27/8/2013
	56.515,50

	27/8/2013
	3.470,00

	29/8/2013
	2.497,82

	26/9/2013
	56.515,50

	24/10/2013
	2.974,50

	31/10/2013
	37.677,00

	6/11/2013
	8.611,80

	18/11/2013
	18.838,50

	21/11/2013
	9.146,85

	26/11/2013
	8.611,80

	3/12/2013
	18.838,50

	10/12/2013
	2.974,50

	12/12/2013
	1.983,00

	19/12/2013
	1.767,90

	20/12/2013
	9.505,55

	27/12/2013
	2.920,00

	27/1/2014
	6.097,90

	7/2/2014
	1.793,50

	18/2/2014
	18.838,50

	15/5/2014
	991,50

Débitos solidários relacionados ao responsável Cosmo Campanati (CNPJ:68.564.335/0001-76) em solidariedade com Alair Francisco Corrêa (CPF: XXX.548.507-XX) :
	Data de ocorrência
	Valor histórico (R$) 

	21/11/2013
	3.916,80

	21/11/2013
	4.161,60

	21/11/2013
	4.406,40

	20/12/2013
	4.406,40

	20/12/2013
	4.161,60

	20/12/2013
	4.406,40

	27/1/2014
	4.406,40

	27/1/2014
	3.916,80

	7/2/2014
	2.448,00

e)	Aplicar, individualmente, aos responsáveis Marcos da Rocha Mendes (CPF XXX.956.537-XX) , Alair Francisco Corrêa (CPF: XXX.548.507-XX) e Cosmo Campanati (CNPJ 68.564.335/0001-76) a multa prevista no art. 57 da Lei 8.443/1992 c/c o art. 267 do Regimento Interno do TCU, fixando-lhes o prazo de quinze dias, a contar da notificação, para que comprovem, perante o Tribunal (art. 214, III, alínea "a", do Regimento Interno do TCU) , o recolhimento da dívida aos cofres do Tesouro Nacional, atualizada monetariamente desde a data do acórdão proferido por este Tribunal até a data do efetivo recolhimento, se paga após o vencimento, na forma da legislação em vigor;
f)	autorizar, desde logo, a cobrança judicial das dívidas, caso não atendidas as notificações, na forma do disposto no art. 28, inciso II, da Lei 8.443/1992;
g)	autorizar também, desde logo, se requerido, com fundamento no art. 26 da Lei 8.443, de 1992, c/c o art. 217, §1º do Regimento Interno do TCU, o parcelamento da (s) dívida (s) em até 36 parcelas, incidindo, sobre cada parcela, corrigida monetariamente, os correspondentes acréscimos legais, fixando-lhes o prazo de quinze dias, a contar do recebimento da notificação, para comprovar, perante o Tribunal, o recolhimento da primeira parcela, e de trinta dias, a contar da parcela anterior, para comprovar os recolhimentos das demais parcelas, devendo incidir, sobre cada valor mensal, atualizado monetariamente, os juros de mora devidos, no caso do débito, na forma prevista na legislação em vigor, alertando os responsáveis de que a falta de comprovação do recolhimento de qualquer parcela importará o vencimento antecipado do saldo devedor, nos termos do § 2º do art. 217 do Regimento Interno deste Tribunal; 
h)	enviar cópia do Acórdão a ser prolatado à Procuradoria da República no Estado de RJ, nos termos do § 3º do art. 16 da Lei 8.443/1992, c/c o § 7º do art. 209 do Regimento Interno do TCU, para adoção das medidas cabíveis; e
i)	enviar cópia do Acórdão que vier a ser proferido ao Secretaria Nacional de Segurança Pública e aos responsáveis, para ciência;
j)	informar à Procuradoria da República no Estado de RJ, ao Secretaria Nacional de Segurança Pública e aos responsáveis que a presente deliberação, acompanhada do Relatório e do Voto que a fundamenta, está disponível para a consulta no endereço www.tcu.gov.br/acordaos, além de esclarecer que, caso requerido, o TCU poderá fornecer sem custos as correspondentes cópias, de forma impressa; e
k)	informar à Procuradoria da República no Estado de RJ que, nos termos do parágrafo único do art. 62 da Resolução TCU 259/2014, os procuradores e membros do Ministério Público credenciados nesta Corte podem acessar os presentes autos de forma eletrônica e automática, ressalvados apenas os casos de eventuais peças classificadas como sigilosas, as quais requerem solicitação formal.
II
O Ministério Público de Contas diverge parcialmente da proposta de encaminhamento formulada pela unidade técnica, pelos motivos que passa a expor.
Com relação à não comprovação da execução física do objeto do Convênio 750962, houve a citação individual dos ex-prefeitos Marcos da Rocha Mendes (gestão 2009/2012) e Alair Francisco Corrêa (gestão 2013/2016) pelos valores dos pagamentos realizados nos seus respectivos períodos de gestão.
Analisando-se os documentos de despesas contidos na prestação de contas do convênio (disponíveis na Plataforma +Brasil) , em confronto com os extratos bancários disponíveis no Sistema RPG (Repasse de Recursos de Projetos de Governo) , verifica-se que os valores debitados da conta específica na gestão de Marcos da Rocha Mendes tiveram a seguinte destinação (peça 263) :
	Data do Débito
	Valor (R$) 
	Destinação

	31/8/2012
	514,95
	Aplicação na poupança (peça 203, p. 2) 

	17/10/2012
	5.106,53
	Transferência para Cosmo Campanati pelo serviço de 2 meses de aluguel de imóvel, conforme recibos 7 e 8 (peça 247) .

	17/10/2012
	2.856,80
	Transferência para Cosmo Campanati pelo serviço de 1 mês de aluguel de imóvel, conforme recibo 9 (peça 248) .

	7/11/2012
	8.161,88
	Aplicação na poupança (peça 203, p. 5) 

	 26/11/2012
	1.036,67
	Transferência para outra conta do Município, no valor total dos impostos retidos nos recibos 7, 8 e 9.

	29/11/2012
	2.856,80
	Transferência para Cosmo Campanati, sem apresentação de nota fiscal ou recibo.

	7/12/2012
	22.540,00
	Transferência para outra conta do Município, no valor da Nota Fiscal 1.398.257, de 3/8/2012, emitida por  
 JCP Informática Ltda., referente à aquisição de 26 computadores (peça 246) .

	TOTAL
	43.073,63
	-

A SecexTCE propõe ao TCU rejeitar as alegações de defesa apresentadas pelo responsável Marcos da Rocha Mendes e condená-lo em débito pelos valores acima discriminados.
Ao ver do MP de Contas, não cabe condenar o responsável pelas quantias de R$ 514,95 e R$ 8.161,88, pois são valores que foram aplicados financeiramente em conta poupança vinculada à conta específica (peça 203) , não tendo sido gastos pelo citado gestor.
No que tange aos valores referentes ao aluguel de imóvel no período de julho a setembro/2012, que totalizam R$ 9.000,00, entende-se que devem compor o débito, haja vista que o responsável não demonstrou que, nesse período, houve a realização de cursos referentes ao Percurso Social Formativo ou à capacitação de profissionais. Com efeito, não houve apresentação da lista dos cursos ofertados, com a respectiva grade curricular, da lista de frequência dos alunos, da lista dos docentes, com seus respectivos currículos, ou de outros documentos que pudessem comprovar a execução física, mesmo que parcial, do objeto pactuado. Cabe salientar que, de acordo com documentos extraídos da Plataforma +Brasil, no período de 3/9/2012 a 30/11/2012, ainda estavam ocorrendo as inscrições de jovens para participação no projeto (peças 258 a 261) , sendo que os cursos estavam previstos para começar em 17/12/2012 (peça 262) . Como os cursos deveriam durar 12 meses e só teriam início em dezembro/2012, não se justifica que tenham sido pagos 3 meses de aluguel de imóvel, referentes a julho, agosto e setembro/2012, de um total de 12 meses previstos no orçamento do plano de trabalho.
Em relação à quantia de R$ 22.540,00, que supostamente se refere à aquisição de 26 computadores realizada em agosto/2012, entende-se que também deve compor o débito, porquanto não há evidências de que tais equipamentos foram utilizados nos objetivos do convênio, na medida em que o ex-prefeito não demonstrou a realização, ainda que meramente inicial, dos cursos previstos no ajuste. Tampouco foi demonstrado que os computadores foram incorporados ao patrimônio do ente municipal, pois não foram apresentados comprovantes de tombamento, como números de patrimônio ou termos de responsabilidade.
Quanto à transferência de R$ 2.856,80 para Cosmo Campanati, na data de 29/11/2012, esse valor deve compor o débito por força da segunda irregularidade que motivou a citação de Marcos da Rocha Mendes, qual seja, a ausência de documentação comprobatória da regular aplicação dos recursos do convênio. Com efeito, não foi apresentada nota fiscal ou recibo que desse respaldo a esse pagamento, de modo que não houve a devida comprovação da despesa realizada.
Portanto, o débito a ser imputado individualmente a Marcos da Rocha Mendes deve ter por base os seguintes pagamentos: 
	Data do Débito
	Valor (R$) 

	17/10/2012
	5.106,53

	17/10/2012
	2.856,80

	 26/11/2012
	1.036,67

	29/11/2012
	2.856,80

	7/12/2012
	22.540,00

Considerando-se que houve aporte de contrapartida (R$ 7.432,00) , o dano ao erário federal deve ser calculado considerando-se a proporcionalidade de recursos federais pactuada no convênio, que foi de aproximadamente 97,95% (=R$ 356.000,00/R$ 363.432,00) . Assim, a composição do débito passa a ser a seguinte:
	Data de Ocorrência
	Valor Histórico (R$) 

	17/10/2012
	 5.001,85 

	17/10/2012
	 2.798,24 

	 26/11/2012
	 1.015,42 

	29/11/2012
	 2.798,24 

	7/12/2012
	 22.077,93 

Quanto a Alair Francisco Corrêa, que permaneceu revel, verifica-se que foram realizados os seguintes pagamentos durante a sua gestão (peça 263) : 
	Data do Débito
	Valor (R$) 
	Destinação

	25/1/2013
	143,20
	Transferência para outra conta do Município

	15/2/2013
	18.838,50
	Aviso de débito

	25/4/2013
	2.870,60
	Pagamento para Cosmo Campanati

	9/5/2013
	2.870,60
	Pagamento para Cosmo Campanati

	17/7/2013
	258,80
	Transferência para outra conta do Município

	17/7/2013
	991,50
	Transferência para outra conta do Município

	27/8/2013
	3.000,00
	TED para Erval - Comércio de Material Hospitalar Ltda.

	27/8/2013
	56.515,50
	TED para Previu Consultoria e Gestão de Negócios Ltda.

	27/8/2013
	3.470,00
	Transferência para Casa Marcelo Utilidades Domésticas Ltda.

	29/8/2013
	2.497,82
	Transferência para Moises Hamerski

	26/9/2013
	56.515,50
	TED para Previu Consultoria e Gestão de Negócios Ltda.

	24/10/2013
	2.974,50
	Transferência para outra conta do Município

	31/10/2013
	37.677,00
	TED para Previu Consultoria e Gestão de Negócios Ltda.

	6/11/2013
	8.611,80
	Transferência para Cosmo Campanati

	18/11/2013
	18.838,50
	TED para Previu Consultoria e Gestão de Negócios Ltda.

	21/11/2013
	21.631,65
	Transferência para Cosmo Campanati

	26/11/2013
	8.611,80
	Transferência para Cosmo Campanati

	3/12/2013
	18.838,50
	TED para Previu Consultoria e Gestão de Negócios Ltda.

	10/12/2013
	2.974,50
	Transferência para outra conta do Município

	12/12/2013
	1.983,00
	Transferência para outra conta do Município

	19/12/2013
	1.767,90
	Transferência para outra conta do Município

	20/12/2013
	22.479,95
	Transferência para Cosmo Campanati

	27/12/2013
	2.920,00
	Transferência para V. S. Indústria e Comércio de Confecções Ltda.

	27/1/2014
	14.421,10
	Pagamento para Cosmo Campanati

	7/2/2014
	4.241,50
	Transferência para Cosmo Campanati

	18/2/2014
	18.838,50
	TED para Previu Consultoria e Gestão de Negócios Ltda.

	15/5/2014
	991,50
	Transferência para outra conta do Município

	TOTAL
	335.773,72*
	-

* Houve outros débitos na conta específica, a exemplo de tarifas bancárias e do pagamento ocorrido em 2/1/2014, os quais não foram incluídos nesta tabela por não terem constado do ofício de citação do responsável.
Tendo em vista que o responsável não se desincumbiu do seu ônus de demonstrar a regular execução física do objeto pactuado no convênio, cujo prazo de vigência findou em sua gestão, suas contas merecem ser julgadas irregulares, com condenação em débito pelo valor dos pagamentos realizados, considerada a proporção de recursos federais.
Cabe destacar que, em relação às parcelas de R$ 18.838,50 (15/2/2013) , R$ 2.870,60 (25/4/2013) , R$ 2.870,60 (9/5/2013) , R$ 3.000,00 (27/8/2013) , R$ 2.974,50 (24/10/2013) , R$ 18.838,50 (18/11/2013) , R$ 18.838,50 (3/12/2013) e R$ 1.983,00 (12/12/2013) , a condenação em débito se justifica também pela falta de documentação comprobatória das despesas correspondentes (recibo ou nota fiscal) , que foi a segunda irregularidade que motivou a citação do responsável.
Registre-se que, embora o pagamento de R$ 37.677,00 (31/10/2013) também tenha sido impugnado pela unidade técnica pela falta de documentação comprobatória, tal irregularidade merece ser afastada, pois esse pagamento teve por base as Notas Fiscais 125 (peça 76) e 126 (peça 72) , emitidas pela empresa Previu Consultoria e Gestão de Negócios Ltda. De qualquer modo, esse valor deve ser mantido na composição do débito, em razão da não comprovação da execução física do objeto do convênio.
Assim, considerando-se a proporcionalidade de recursos federais alocados na execução da avença (97,95%) , o débito a ser imputado a Alair Francisco Corrêa deve ter a seguinte composição:
	Data de Ocorrência
	Valor Histórico (R$) 

	25/01/2013
	 140,26 

	15/02/2013
	 18.452,31 

	25/04/2013
	 2.811,75 

	09/05/2013
	 2.811,75 

	17/07/2013
	 253,49 

	17/07/2013
	 971,17 

	27/08/2013
	 2.938,50 

	27/08/2013
	 55.356,93 

	27/08/2013
	 3.398,87 

	29/08/2013
	 2.446,61 

	26/09/2013
	 55.356,93 

	24/10/2013
	 2.913,52 

	31/10/2013
	 36.904,62 

	06/11/2013
	 8.435,26 

	18/11/2013
	 18.452,31 

	21/11/2013
	 21.188,20 

	26/11/2013
	 8.435,26 

	03/12/2013
	 18.452,31 

	10/12/2013
	 2.913,52 

	12/12/2013
	 1.942,35 

	19/12/2013
	 1.731,66 

	20/12/2013
	 22.019,11 

	27/12/2013
	 2.860,14 

	27/01/2014
	 14.125,47 

	07/02/2014
	 4.154,55 

	18/02/2014
	 18.452,31 

	15/05/2014
	 971,17 

No que se refere ao débito decorrente do suposto superfaturamento na aquisição de lanches, o MP de Contas entende que a irregularidade não foi devidamente evidenciada nos autos. Isso porque não foi apurado qual seria o valor de mercado do lanche na data do Contrato 50/2013, assinado com o empresário individual Cosmo Campanati (peças 53 e 55) .
O fato de o plano de trabalho do convênio ter previsto o valor unitário de R$ 2,11 para o lanche a ser fornecido aos jovens contemplados pelo projeto PROTEJO (peça 23, p. 1) não significa, necessariamente, que esse fosse o valor de mercado à época da licitação (Pregão Eletrônico 12/2012, realizado em 19/12/2012 - peça 253) e da assinatura do Contrato 50/2013, cujo empenho foi autorizado em 16/1/2013 (peças 53 e 254) .
Saliente-se que o convênio foi assinado em 29/12/2010, sendo que a licitação foi realizada cerca de 2 anos depois (peças 249 a 253) , o que pode justificar, em tese, o aumento do valor do lanche, que seria composto dos seguintes itens, conforme Anexo II do edital do Pregão Eletrônico 12/2012 (peça 252, p. 6) :
1º Fatia de bolo (diversos sabores) com sucos variados + fruta
2º Biscoito recheado 200g com bebida láctea 200ml + fruta
3º Pão de sal (tipo francês) queijo + presunto e café com leite + fruta
4º Pão de sal (tipo francês) queijo + presunto e café com leite + fruta
No caso em apreço, representante da prefeitura municipal de Cabo Frio enviou e-mail ao Ministério da Justiça no dia 3/1/2013 (peça 255) , contendo justificativa para a alteração do valor do lanche. Na mensagem, é informado que o valor de R$ 2,11 estava "fora de mercado", razão pela qual não houve interessados nos primeiros pregões, sendo então realizado o Pregão 12/2012, com o valor unitário orçado em R$ 5,00. Na mesma mensagem, o representante da prefeitura pede orientação sobre como usar os rendimentos financeiros para cobrir a diferença de preço.
É evidente que qualquer alteração no plano de trabalho deve ser previamente submetida à expressa aprovação do concedente. Contudo, a contratação de produto por valor superior ao previsto no plano de trabalho não caracteriza, por si só, a ocorrência de sobrepreço. Para a quantificação de eventual sobrepreço, seria essencial que se descobrisse qual era o valor de mercado à época da licitação, o que não ocorreu no caso em exame.
Sendo assim, o fornecimento de lanches pelo valor unitário de R$ 4,99, que foi o preço proposto pela firma individual Cosmo Campanati - ME (CNPJ 68.564.335/0001-76, atualmente extinta) , única participante do Pregão Eletrônico 12/2012 (peça 253) , não caracteriza dano ao erário, o que enseja o acolhimento das alegações de defesa apresentadas por Cosmo Campanati, para excluí-lo da relação processual.
Registre-se que o valor dos pagamentos referentes à aquisição de lanches já está incluído no débito do ex-prefeito Alair Francisco Corrêa decorrente da primeira irregularidade que motivou sua citação (não comprovação da execução física do objeto pactuado) .
III
Ante o exposto, o Ministério Público de Contas manifesta-se no sentido de o Tribunal:
a) acolher as alegações de defesa apresentadas por Cosmo Campanati (CPF XXX.752.627-XX) , para excluí-lo da relação processual; 
b) considerar revel, para todos os efeitos, o responsável Alair Francisco Corrêa;
c) julgar irregulares, nos termos dos arts. 1º, inciso I, 16, inciso III, alínea "c", da Lei 8.443/1992, c/c os arts. 19 e 23, inciso III, da mesma lei, as contas de Marcos da Rocha Mendes e Alair Francisco Corrêa, e condená-los, individualmente, ao pagamento das importâncias a seguir especificadas, atualizadas monetariamente e acrescidas dos juros de mora, calculados a partir das datas discriminadas até a data da efetiva quitação do débito, fixando-lhes o prazo de quinze dias para que comprovem, perante o Tribunal, o recolhimento da dívida aos cofres do Tesouro Nacional, nos termos do art. 23, inciso III, alínea "a", da Lei 8.443/1992, c/c o art. 214, inciso III, alínea "a", do Regimento Interno do TCU:
c.1) débito do responsável Marcos da Rocha Mendes:
	Data de Ocorrência
	Valor Histórico (R$) 

	17/10/2012
	 5.001,85 

	17/10/2012
	 2.798,24 

	 26/11/2012
	 1.015,42 

	29/11/2012
	 2.798,24 

	7/12/2012
	 22.077,93 

c.2) débito do responsável Alair Francisco Corrêa:
	Data de Ocorrência
	Valor Histórico (R$) 

	25/01/2013
	 140,26 

	15/02/2013
	 18.452,31 

	25/04/2013
	 2.811,75 

	09/05/2013
	 2.811,75 

	17/07/2013
	 253,49 

	17/07/2013
	 971,17 

	27/08/2013
	 2.938,50 

	27/08/2013
	 55.356,93 

	27/08/2013
	 3.398,87 

	29/08/2013
	 2.446,61 

	26/09/2013
	 55.356,93 

	24/10/2013
	 2.913,52 

	31/10/2013
	 36.904,62 

	06/11/2013
	 8.435,26 

	18/11/2013
	 18.452,31 

	21/11/2013
	 21.188,20 

	26/11/2013
	 8.435,26 

	03/12/2013
	 18.452,31 

	10/12/2013
	 2.913,52 

	12/12/2013
	 1.942,35 

	19/12/2013
	 1.731,66 

	20/12/2013
	 22.019,11 

	27/12/2013
	 2.860,14 

	27/01/2014
	 14.125,47 

	07/02/2014
	 4.154,55 

	18/02/2014
	 18.452,31 

	15/05/2014
	 971,17 

d)	aplicar a Marcos da Rocha Mendes e a Alair Francisco Corrêa, individualmente, a multa prevista no art. 57 da Lei 8.443/1992, c/c o art. 267 do Regimento Interno do TCU, fixando-lhes o prazo de quinze dias, a contar da notificação, para que comprovem, perante o Tribunal (art. 214, III, alínea "a", do Regimento Interno do TCU) , o recolhimento da dívida aos cofres do Tesouro Nacional, atualizada monetariamente desde a data do acórdão que vier a ser proferido por este Tribunal até a data do efetivo recolhimento, se paga após o vencimento, na forma da legislação em vigor;
e)	autorizar, desde logo, a cobrança judicial das dívidas, caso não atendidas as notificações, na forma do disposto no art. 28, inciso II, da Lei 8.443/1992;
f)	autorizar também, desde logo, se requerido pelos responsáveis, com fundamento no art. 26 da Lei 8.443/1992, c/c o art. 217 do Regimento Interno do TCU, o parcelamento das dívidas em até 36 parcelas, incidindo sobre cada parcela, corrigida monetariamente, os correspondentes acréscimos legais, fixando-lhes o prazo de quinze dias, a contar do recebimento da notificação, para comprovarem, perante o Tribunal, o recolhimento da primeira parcela, e de trinta dias, a contar da parcela anterior, para comprovarem os recolhimentos das demais parcelas, devendo incidir, sobre cada valor mensal, atualizado monetariamente, os juros de mora devidos, no caso do débito, na forma prevista na legislação em vigor, alertando-os de que a falta de comprovação do recolhimento de qualquer parcela importará o vencimento antecipado do saldo devedor, nos termos do § 2º do art. 217 do Regimento Interno deste Tribunal; 
g)	enviar cópia do acórdão a ser prolatado à Procuradoria da República no Estado do Rio de Janeiro, nos termos do § 3º do art. 16 da Lei 8.443/1992, c/c o § 7º do art. 209 do Regimento Interno do TCU, para adoção das medidas cabíveis;
h)	enviar cópia do acórdão que vier a ser proferido ao Ministério da Justiça e Segurança Pública e aos responsáveis, para ciência.
É o relatório.

Jose Luiz Rodrigues Rubbo (OAB/RJ 114.830) e outros.

Procurador Júlio Marcelo de Oliveira.

TOMADA DE CONTAS ESPECIAL. Ministério da Justiça e Segurança Pública. MUNICÍPIO DE CABO FRIO/rj. não comprovação da boa e regular aplicação dos recursos FEDERAIS REPASSADOS NO ÂMBITO DO CONVÊNIO 672/2010. CITAÇÃO. ALEGAÇÕES DE DEFESA DE UM DOS RESPONSÁVEIS ACATADAS E DE OUTRO NÃO ACATADAS. REVELIA. CONTAS IRREGULARES. DÉBITO. MULTA.

TOMADA DE CONTAS ESPECIAL (TCE)

Secretaria de Controle Externo de Tomada de Contas Especial (SecexTCE).

Versam os autos sobre tomada de contas especial instaurada pela Secretaria Nacional de Segurança Pública em desfavor dos ex-prefeitos de Cabo Frio/RJ Srs. Marcos da Rocha Mendes (gestão: 1/1/2005 a 31/12/2012) e Alair Francisco Corrêa (gestão: 1/1/2013 a 31/12/2016) , em razão da não comprovação da regular aplicação dos recursos repassados por meio do Convênio 00672/2010 - Siafi 750962, firmado entre o Ministério da Justiça e Segurança Pública e o referido município (peça 9) .
A avença teve por objeto "implantar o projeto PROTEJO no Município de Cabo/RJ, visando atender adolescentes e jovens com idade entre 15 e 24 anos, que estejam inseridos em pelo menos uma das seguintes situações: egressos do sistema prisional, expostos à violência doméstica e/ou urbana, em cumprimento de medidas socioeducativas ou de penas alternativas, em situação de rua e vítimas da criminalidade, residentes em áreas de atuação do Pronasci e aglomerados urbanos que apresentem altos índices de homicídios e de crimes violentos, de acordo com o Plano de Trabalho e Projeto Básico aprovados pela Secretaria Nacional de Segurança Pública - SENASP/MJ" (peça 9, p. 1) .
O Convênio 00672/2010 foi firmado no valor de R$ 363.432,00, sendo R$ 356.000,00 à conta do órgão concedente e R$ 7.432,00 referentes à contrapartida do convenente (peça 9, p. 5) . A vigência transcorreu de 29/12/2010 a 28/12/2013, com prazo para apresentação da prestação de contas em 26/2/2014 (peça 9, p. 7; e peça 19) . A União repassou o valor acordado em uma única parcela (peça 10) , tendo sido creditado na conta específica em 4/1/2011, enquanto a contrapartida foi depositada em 28/1/2011 (peça 201, p. 2) .
O plano de trabalho aprovado previu os seguintes itens de despesas (peças 23 e 123) :
		Item
	Quantidade
	Valor Unitário (R$) 
	Valor Total (R$) 

	1.1.1 - Aluguel de espaço físico 
	12
	3.000,00
	36.000,00

	1.2.1 - Computador
	26
	1.199,00
	31.174,00

	1.2.2 - Cadeira secretária
	26
	100,00
	2.600,00

	1.2.3 - Arquivo para pasta suspensa
	1
	420,00
	420,00

	1.2.4 - Purificador de água
	1
	450,00
	450,00

	1.2.5 - Cadeira universitária
	30
	100,00
	3.000,00

	1.2.6 - Mesa para computador
	26
	96,10
	2.498,60

	2.1.1 - Lanche
	19.200
	2,11
	40.523,00

	2.1.2 - Camisa de malha
	200
	16,90
	3.380,00

	2.2.1 - Montagem e instalação de computadores
	26
	50,00
	1.300,00

	2.2.2 - Pontos de internet
	26
	60,00
	1.560,00

	2.2.3 - Apostila espiral com 25 páginas
	200
	2,63
	526,40

	2.2.4 - Instituição para ministrar 800 horas do Percurso Social Formativo e 100 horas de capacitação de profissionais
	12
	20.000,00
	240.000,00

	TOTAL
	-
	-
	363.432,00

A prestação de contas foi apresentada intempestivamente por Alair Francisco Corrêa, ex-prefeito de Cabo Frio/RJ (gestão: 1º/1/2013 a 31/12/2016) , conforme ofício datado de 3/2/2015 (peça 34) . 
O Ministério da Justiça e Segurança Pública, nos termos do Parecer 1.464/2019, reprovou a prestação de contas sob o aspecto da execução física em razão da não apresentação de documentos hábeis para comprovar a implantação do projeto, a exemplo de lista de frequência, certificado dos cursos ministrados, lista dos docentes, currículo dos professores, lista de cursos ofertados, grade curricular e relação de concludentes (peça 166) .
O Ministério da Justiça e Segurança Pública, mediante o Parecer Financeiro 1.465/2019, registrou as seguintes irregularidades na execução financeira do convênio (peça 167) :
a) falta de apresentação do instrumento de 9 contratos;
b) ausência de apresentação das notas fiscais 42 (referente ao Empenho 2.666/2012 - peça 256) , 67, 133 e 139 e da nota fiscal referente ao Empenho 1.611/2012 (peça 257) ;
c) realização de débitos na conta específica sem a devida correspondência fiscal;
d) apresentação de Relatório de Pagamentos Realizados (peça 107) divergente dos lançamentos contidos nos extratos bancários;
e) aquisição de lanches por valor unitário superior (R$ 4,99) ao previsto no plano de trabalho (R$ 2,11) .
Assim, em razão do não alcance do objeto pactuado, o cálculo do débito foi efetuado pelo valor total dos recursos federais repassados (R$ 356.000,00) , abatido o saldo remanescente de R$ 60.769,89, devolvido em 22/04/2015 (peça 35; e peça 167, p. 7-8) .
No Relatório de Tomada de Contas 62/2019 (peça 179) , foi indicada a responsabilidade solidária de Marcos da Rocha Mendes e de Alair Francisco Corrêa, ex-prefeitos de Cabo Frio/RJ, pelo débito no valor histórico de R$ 295.230,11.
O Relatório de Auditoria ETCE 4.795/2019 (peça 182) , da Controladoria-Geral da União, ratificou o posicionamento do Tomador de Contas. Após serem emitidos o Certificado de Auditoria, o Parecer do Dirigente e o Pronunciamento Ministerial (peças 183, 184 e 185) , o processo foi remetido a esse Tribunal.
A Secretaria de Controle Externo de Tomada de Contas Especial (SecexTCE) , em instrução inicial (peça 216) , concluiu pela necessidade de realização de citação dos ex-prefeitos, Srs. Marcos da Rocha Mendes e Alair Francisco Corrêa, e do Sr. Cosmo Campanati, na condição de contratado, com os devidos ajustes propostos pela subunidade (peça 217) , que contou com a anuência do dirigente máximo da unidade técnica, conforme ato datado de 4/11/2021 (peça 218) .
Os responsáveis Marcos da Rocha Mendes e Cosmo Campanati apresentaram alegações de defesa (peças 231-234 e peça 237) . Já o responsável Alair Francisco Corrêa permaneceu revel.
A SecexTCE, ao analisar o mérito da matéria, propôs, em pareceres uníssonos (peças 243245) :
a) considerar revel o Sr. Alair Francisco Corrêa, para todos os efeitos, dando-se prosseguimento ao processo, com fulcro no art. 12, § 3º, da Lei 8.443/1992; 
b) rejeitar as alegações de defesa apresentadas por Cosmo Campanati e Marcos da Rocha Mendes; 
c) excluir da relação processual o Município de Cabo Frio/RJ;
d) julgar irregulares as contas de Marcos da Rocha Mendes, Alair Francisco Corrêa e Cosmo Campanati, condenando-os ao pagamento das importâncias a seguir especificadas:
d.1) Marcos da Rocha Mendes pelo débito no valor histórico total de R$ 43.073,63;
d.2) Alair Francisco Corrêa pelo débito no valor histórico total de R$ 299.543,30;
d.3) Alair Francisco Corrêa e Cosmo Campanati, solidariamente, pelo débito no valor histórico total de R$ 36.230,40;
e) aplicar, individualmente, aos responsáveis Marcos da Rocha Mendes, Alair Francisco Corrêa e Cosmo Campanati, a multa prevista no art. 57 da Lei 8.443/1992.
Consoante a análise empreendida pela unidade técnica, não ocorreu a prescrição da pretensão punitiva do TCU, nos termos do Acórdão 1441/2016-TCU-Plenário, haja vista não haver transcorrido o prazo de dez anos entre a data de 26/2/2014, data de efetiva ocorrência da irregularidade sancionada e do prazo final para apresentação da prestação de conta (peça 9, p. 7; e peça 19) , e a data de 4/11/2021, referente ao ato de ordenação da citação (peça 218) . 
O Ministério Público junto ao Tribunal de Contas da União (MPTCU) divergiu parcialmente da proposta ofertada pela unidade técnica (peça 264) , sugerindo os seguintes ajustes:
a) em relação ao Sr. Marcos da Rocha Mendes, excluir do débito apurado as quantias de R$ 514,95 e R$ 8.161,88, pois são valores que foram aplicados financeiramente em conta poupança vinculada à conta específica (peça 203) , não tendo sido gastos pelo citado gestor, além de recalcular o débito considerando-se a proporcionalidade de recursos federais pactuada no convênio, que foi de aproximadamente 97,95% (= R$ 356.000,00/R$ 363.432,00) . Assim, o débito a ser imputado ao Sr. Marcos da Rocha Mendes alcança o valor histórico total de R$ 33.691,68;
b) quanto ao Sr. Alair Francisco Corrêa, recalcular o débito considerando-se a proporcionalidade de recursos federais alocados na execução da avença (97,95%) , de modo que o débito a ser imputado ao responsável atinge o valor histórico total de R$ 328.890,30;
c) afastar o débito imputado, solidariamente, aos Srs. Alair Francisco Corrêa e Cosmo Campanati, tendo em vista que o suposto superfaturamento na aquisição de lanches, não foi devidamente evidenciada nos autos.
Resumidos os fatos processuais, passo a decidir.
II
Manifesto minha concordância às análises realizadas, motivo pelo qual incorporo os fundamentos apresentados nos pareceres que compõem o relatório precedente como minhas razões de decidir, naquilo que não confrontar com este voto, sem prejuízo de tecer os comentários que reputo necessários.
Destaco que o instituto da prescrição das pretensões punitiva e ressarcitória passou a ser regulado no âmbito deste TCU pela recente Resolução TCU 344/2022 e deve ser examinado de ofício, por constituir questão de ordem pública, a alcançar todos os processos em tramitação neste Tribunal, à exceção daqueles já remetidos aos órgãos ou às entidades competentes para fins de cobrança judicial, nos termos do seu art. 10.
O art. 2º da Resolução TCU 344/2022 fixou o prazo de cinco anos para a operação da prescrição punitiva e de ressarcimento em processos de controle externo. No caso de processo de contas, hipótese ora tratada, a referida norma estabeleceu como termo inicial da contagem de prazo de ambas as prescrições a data em que as contas deveriam ter sido prestadas, em caso de omissão (art. 4º, inciso I) . Portanto, o termo inicial para fins de prescrição no presente caso é 27/2/2014, primeiro dia após o prazo final que tinha o responsável para cumprir a obrigação de dar satisfação final dos recursos administrados.
Aplicada a hipótese de interrupção prevista no art. 5º, inciso II, da Resolução TCU 344/2022, podem ser considerados atos inequívocos de apuração dos fatos adotados pelo órgão repassador, Ministério da Justiça e Segurança Pública, entre outros:
Despacho 1357/2015/CGFIS/DEAPSEG/SENASP, de 7/12/2015, encaminhando o processo ao GTCONV-SENASP, para a análise da boa e da regular aplicação dos recursos do Convênio 672/2010, de modo que após o esgotamento das medidas administrativas, em sede de prestação de contas, fosse possível a deliberação pelo arquivamento ou pelo prosseguimento desta tomada de contas especial (peça 113) ;
E-mail enviado em 27/7/2017 (peça 117) pelo Ministério da Justiça e Segurança Pública à Coordenadora Geral de Convênios Públicos e Privados do município de Cabo Frio/RJ, em resposta ao Ofício 27/2017/SEGOV/Convênios, de 27/7/2017 (peça 116) , em que aquela coordenadora solicita orientações para que o município de Cabo Frio/RJ pudesse cumprir as pendências da prestação de contas do Convênio 672/2010;
notificação de Alair Francisco Corrêa, por meio do Ofício 10019728/2019/DITC/COAP/CGCONV-SENASP/DIAD/SENASP/MJ, de 21/10/2019, e do Ofício 8446/2019/GAB-SENASP/SENASP/MJ, de 24/10/2019, do Edital de Notificação de 12/11/2019, em razão da não comprovação da regular aplicação dos recursos repassados, pela insuficiência e precariedade da documentação apresentada a título de prestação de contas, o que prejudicou a verificação do atingimento dos objetivos pactuados no Plano de Trabalho do referido instrumento (peças 137, 144, 147, 161 e 162) ;
notificação de Marcos da Rocha Mendes, por meio do Ofício 10020947/2019/DITC/COAP/CGCONV-SENASP/DIAD/SENASP/MJ, de 21/10/2019, do Ofício 8447/2019/GAB-SENASP/SENASP/MJ, de 24/10/2019, e do Edital de Notificação de 12/11/2019, em razão da não comprovação da regular aplicação dos recursos repassados, pela insuficiência e precariedade da documentação apresentada a título de prestação de contas, o que prejudicou a verificação do atingimento dos objetivos pactuados no Plano de Trabalho do referido instrumento (peças 138, 148, 151, 161 e 162) ;
Parecer Técnico 1464/2019/COPRE/CGCONV-SENASP/DIAD/SENASP, de 18/12/2019, em que o Ministério da Justiça e Segurança Pública reprovou a prestação de contas sob o aspecto da execução física, em razão da não apresentação de documentos hábeis para comprovar a implantação do projeto, a exemplo de lista de frequência, certificado dos cursos ministrados, lista dos docentes, currículo dos professores, lista de cursos ofertados, grade curricular e relação de concludentes apontando inconsistências na documentação apresentada a título de prestação de contas (peça 166) ; e
Parecer Financeiro 1465/2019/COPRE/CGCONV-SENASP/DIAD/SENASP, de 18/12/2019, em que o Ministério da Justiça e Segurança Pública registrou irregularidades atinentes à execução financeira do convênio (peça 167) .
Ainda na fase interna, referido prazo foi interrompido pela elaboração do Relatório de TCE 62/2019/COAP/CGCONV/DIAD, de 23/12/2019 (peça 177) , por constituir ato inequívoco de apuração dos fatos, conforme prevê o art. 5º, inciso II, da Resolução TCU 344/2022.
Autuada a presente TCE, no âmbito do TCU, ocorreram novas interrupções do prazo prescricional em razão da elaboração de instruções técnicas em 9/6/2021 (peças 188-190) , 7/10/2021 (peças 216-219) , e 24/5/2022 (peças 243-245) , a constituírem atos inequívocos de apuração dos fatos, consoante dispõe o art. 5º, inciso II, da Resolução TCU 344/2022.
Do exposto, concluo que não ocorreu a prescrição das pretensões punitiva e de ressarcimento, tendo em vista não ter sido observado o transcurso do prazo de cinco anos desde a data da efetiva prestação de contas (3/2/2015) , interregno temporal este que foi interrompido pelos eventos processuais mencionados nos itens anteriores.
De igual modo, também não há que se falar na ocorrência da prescrição intercorrente, aquela observada no curso do processo, conforme disposto no art. 8º da norma em destaque, visto que o presente processo de TCE não permaneceu inerte por mais de três anos, em razão da ocorrência dos marcos interruptivos já mencionados nos itens anteriores.
III
Quanto ao mérito, na presente TCE, foram constatadas três irregularidades que levaram à citação dos responsáveis arrolados nos autos:
i) Srs. Marcos da Rocha Mendes e Alair Francisco Corrêa: não comprovação da execução física do objeto do Convênio 672/2010, tais como: lista de frequência, certificados dos cursos ministrados, lista dos docentes, currículos dos professores, lista de cursos ofertados, grade curricular, relação de concludentes dos eventos proporcionados e registro fotográfico dos eventos contendo a devida identificação do Convênio 672/2010, resultando no débito correspondente ao valor dos recursos geridos por cada um dos ex-prefeitos. Ademais, a soma dos débitos imputados a cada um dos ex-gestores equivale ao total dos recursos federais repassados por força do referido convênio;
ii) Srs. Marcos da Rocha Mendes e Alair Francisco Corrêa: não comprovação da boa e regular aplicação dos recursos repassados no âmbito do Convênio 00672/2010, ante a ausência ou falha na documentação comprobatória, impedindo o estabelecimento de nexo causal entre as despesas efetuadas e os recursos federais recebidos e geridos por cada um dos ex-gestores; e
iii) Srs. Alair Francisco Corrêa e Cosmo Campanati: superfaturamento decorrente de sobrepreço na aplicação de recursos federais repassados por meio do Convênio 00672/2010, resultando em prejuízo ao erário equivalente à diferença entre o preço de mercado e o valor do pagamento autorizado pelo ex-prefeito e recebido por Cosmo Campanati.
Quanto ao superfaturamento apontado em relação às despesas com aquisição de lanches, o Sr. Cosmo Campanati afirma que o preço unitário de R$ 4,99 é compatível com os valores praticados no mercado de acordo com a variedade e quantidade de produtos do lanche fornecido: cachorro-quente, frutas da época, sucos, mistos quentes, frios, goiabada e água mineral (peça 237, p. 2-3) .
Quanto aos preços, o valor unitário de R$ 2,11, registrado no plano de trabalho aprovado em dezembro de 2010 (peça 23, p. 8) , retrata as condições do exercício de 2010. Os dois pregões eletrônicos realizados pelo Município de Cabo Frio/RJ, em 8/1/2012 e 5/4/2012, para aquisição de lanches ao preço unitário de R$ 2,11 resultaram desertos (peça 255) . Por sua vez, no terceiro certame efetuado em 10/12/2012 (peças 249-253) , com preço unitário de R$ 5,00, sagrou-se vencedora a empresa individual Cosmo Campanati - ME (CNPJ 68.564.335/0001-76, atualmente extinta) pelo preço de R$ 4,99. Assim, acompanhando o entendimento do MPTCU, considero não ser possível afirmar que ocorreu superfaturamento comparando-se valores nominais de dezembro/2010 (R$ 2,11) com o de dezembro/2012 (R$ 4,99) , haja vista a distância de pelo menos dois anos entre eles.
Portanto, acato as alegações de defesa de Cosmo Campanati, a fim de afastar o superfaturamento apontado, beneficiando o Sr. Alair Francisco Corrêa, nos termos do art. 161 do Regimento Interno do TCU, quanto a esse item.
Friso, como bem alertado pelo MPTCU, que o valor integral dos pagamentos no montante de R$ 62.771,40, referente à aquisição de lanches, passará a compor o débito do ex-prefeito Alair Francisco Corrêa, decorrente da primeira irregularidade que motivou sua citação (não comprovação da execução física do objeto pactuado) .
Não merecem acolhimento as alegações do Sr. Marcos da Rocha Mendes de não ser responsabilizado em razão de ter sido prefeito num curto espaço de tempo e de não ter conhecimento das diversas não-conformidades praticadas na gestão do prefeito sucessor. A totalidade dos recursos federais foram creditados na conta específica do convênio em 4/1/2011 e a contrapartida em 28/1/2011 (peça 201, p. 2) . Portanto, os recursos estavam disponíveis desde o início do terceiro ano da gestão do ex-prefeito, encerrada em 31/12/2012. E, durante os dois últimos anos de gestão (2011 e 2012) , o Sr. Marcos da Rocha Mendes foi responsável pela movimentação de R$ 43.073,63 referentes aos recursos existentes na conta específica do convênio (peça 201) , conforme tabela a seguir:
	Data da Movimentação
	Valor R$
	Destinação

	31/08/2012
	514,95
	Aplicação na poupança (peça 203, p. 2) 

	17/10/2012
	5.106,53
	Transferência para Cosmo Campanati pelo serviço de 2 meses de aluguel de imóvel, conforme recibos 7 e 8 (peça 247) .

	17/10/2012
	2.856,80
	Transferência para Cosmo Campanati pelo serviço de 1 mês de aluguel de imóvel, conforme recibo 9 (peça 248) .

	07/11/2012
	8.161,88
	Aplicação na poupança (peça 203, p. 5) 

	26/11/2012
	1.036,67
	Transferência para outra conta do Município, no valor total dos impostos retidos nos recibos 7, 8 e 9.

	29/11/2012
	2.856,80
	Transferência para Cosmo Campanati, sem apresentação de nota fiscal ou recibo.

	07/12/2012
	22.540,00
	Transferência para outra conta do Município, no valor da Nota Fiscal 1.398.257, de 3/8/2012, emitida por JCP Informática Ltda., referente à aquisição de 26 computadores (peça 246) .

	Total
	43.073,63
	
Concordo com o entendimento do MPTCU de que as quantias de R$ 514,95 e R$ 8.161,88 não devem compor o débito, pois foram aplicados financeiramente em conta poupança vinculada à conta específica (peça 203) .
Já os valores referentes ao aluguel do imóvel no montante de R$ 9.000,00, relativo ao período de julho a setembro/2012, devem compor o débito, pois o Sr. Marcos da Rocha Mendes não demonstrou, em suas alegações de defesa, que, naquele período, houve a realização de cursos referentes ao Percurso Social Formativo ou à capacitação de profissionais. Ademais, restou verificado pelo MPTCU que:
de acordo com documentos extraídos da Plataforma +Brasil, no período de 3/9/2012 a 30/11/2012, ainda estavam ocorrendo as inscrições de jovens para participação no projeto (peças 258 a 261) , sendo que os cursos estavam previstos para começar em 17/12/2012 (peça 262) . Como os cursos deveriam durar 12 meses e só teriam início em dezembro/2012, não se justifica que tenham sido pagos 3 meses de aluguel de imóvel, referentes a julho, agosto e setembro/2012, de um total de 12 meses previstos no orçamento do plano de trabalho.
Quanto à transferência de R$ 2.856,80 para Cosmo Campanati, na data de 29/11/2012, acompanho o entendimento da unidade técnica e do MPTCU, no sentido de que esse valor deve compor o débito em razão da segunda irregularidade que motivou a citação do Sr. Marcos da Rocha Mendes: ausência de documentação comprobatória da regular aplicação dos recursos do convênio. Conforme registrado nos pareceres precedentes a este voto, o ex-prefeito não apresentou nota fiscal ou recibo que desse respaldo a esse pagamento, de modo que não houve a devida comprovação da despesa realizada.
Em relação ao valor de R$ 22.540,00 aplicado na aquisição de 26 computadores realizada em agosto/2012, também deve compor o débito, conforme ressaltado pela unidade técnica e pelo MPTCU, tendo em vista não haver evidências nos autos de que tais equipamentos foram utilizados nos objetivos do convênio. E tampouco foi demonstrado que os computadores foram incorporados ao patrimônio do ente municipal, pois o Sr. Marcos da Rocha Mendes não trouxe aos autos comprovantes de tombamento, como números de patrimônio ou termos de responsabilidade.
Assim, rejeito as alegações de defesa apresentadas pelo Sr. Marcos da Rocha Mendes, ex-prefeito de Cabo Frio/RJ (gestão: 01/1/2009 a 31/12/2012) , por não ter comprovado a execução física do objeto do Convênio 672/2010, em razão da não apresentação de documentos hábeis, a exemplo de lista de frequência, certificado dos cursos ministrados, lista dos docentes, currículo dos professores, lista de cursos ofertados, grade curricular e relação de concludentes.
Por conseguinte, cumpre julgar irregulares as contas do responsável e imputar-lhe o débito no valor histórico de R$ 33.691,68, considerando a proporcionalidade de recursos federais alocados na execução da avença, equivalente a 97,95%, conforme discriminado na tabela a seguir, bem como aplicar-lhe a multa prevista no art. 57 da Lei 8.443/1992:
	Data de Ocorrência
	Valor Histórico (R$) 

	17/10/2012
	5.001,85 

	17/10/2012
	2.798,24 

	26/11/2012
	1.015,42 

	29/11/2012
	2.798,24 

	07/12/2012
	22.077,93 

	Total
	33.691,68

Instado a apresentar suas alegações de defesa, o Sr. Alair Francisco Corrêa quedou-se inerte, restando caracterizada sua revelia, nos termos do art. 12, § 3º, da Lei 8.443/1992, verificada após tentativa de citação por correspondência encaminhada a endereço obtido de fonte idônea (peça 226) e, posteriormente, da citação aperfeiçoada por edital de peça 241.
No presente caso, o Sr. Alair Francisco Corrêa não se desincumbiu do seu ônus de demonstrar a regular execução física do objeto pactuado no convênio, cujo prazo de vigência expirou em 26/2/2014, portanto, dentro de sua gestão de prefeito de Cabo Frio/RJ (01/01/2013 a 31/12/2016) .
Assim, acolho o encaminhamento apresentado pela unidade técnica, com os ajustes sugeridos pelo MPTCU, a fim julgar irregulares as contas de Sr. Alair Francisco Corrêa e imputar-lhe o débito no valor histórico de R$ 328.890,30, considerando a proporcionalidade de 97,95% de recursos federais alocados na execução da avença, conforme discriminado na tabela a seguir, bem como aplicarlhe a multa prevista no art. 57 da Lei 8.443/1992:
	Data de Ocorrência
	Valor Histórico (R$) 

	25/01/2013
	 140,26 

	15/02/2013
	 18.452,31 

	25/04/2013
	 2.811,75 

	09/05/2013
	 2.811,75 

	17/07/2013
	 253,49 

	17/07/2013
	 971,17 

	27/08/2013
	 2.938,50 

	27/08/2013
	 55.356,93 

	27/08/2013
	 3.398,87 

	29/08/2013
	 2.446,61 

	26/09/2013
	 55.356,93 

	24/10/2013
	 2.913,52 

	31/10/2013
	 36.904,62 

	06/11/2013
	 8.435,26 

	18/11/2013
	 18.452,31 

	21/11/2013
	 21.188,20 

	26/11/2013
	 8.435,26 

	03/12/2013
	 18.452,31 

	10/12/2013
	 2.913,52 

	12/12/2013
	 1.942,35 

	19/12/2013
	 1.731,66 

	20/12/2013
	 22.019,11 

	27/12/2013
	 2.860,14 

	27/01/2014
	 14.125,47 

	07/02/2014
	 4.154,55 

	18/02/2014
	 18.452,31 

	15/05/2014
	 971,17 

	Total
	328.890,30

Por fim, consta dos autos o registro de devolução de saldo remanescente no valor de R$ 60.769,89, datado de 22/04/2015 (peça 35; e peça 167, p. 7-8) . Entendo que esse valor deve ser compartilhado pelos responsáveis, proporcionalmente, considerando os valores de débito imputado a cada um dos ex-gestores em relação ao débito total de R$ 362.581,98 (= 33.691,68 + 328.890,30) , da seguinte forma:
i) em favor de Marcos da Rocha Mendes, o crédito de R$ 5.646,83, correspondente a 9,29% do valor restituído [9,29 % = (33.691,68 / 362.581,98) x 100]; e
ii) em favor de Alair Francisco Corrêa, o crédito de R$ 55.123,06, correspondente a 90,71% do valor restituído [90,71% = (328.890,30 / 362.581,98) x 100].
Diante do exposto, voto pela adoção da minuta de acórdão que trago à consideração deste colegiado.
TCU, Sala das Sessões, em 1 de novembro de 2022.
Ministro VITAL DO RÊGO 
Relator